ACORDAO-COMPLETO-2444721

ACÓRDÃO 562/2021 ATA 8/2021 - PLENÁRIO

VISTOS, relatados e discutidos estes autos de recursos de reconsideração interpostos por José Queiroz de Oliveira, Valber Paulo da Silva e Horácio Rafael de Albuquerque Aguiar, em face do Acórdão 2090/2018-TCU-Plenário;
ACORDAM os Ministros do Tribunal de Contas da União, reunidos em Sessão do Plenário, ante as razões expostas pelo Relator, em:
9.1. conhecer dos recursos de reconsideração interpostos por José Queiroz de Oliveira, Valber Paulo da Silva e Horácio Rafael de Albuquerque Aguiar, em face do Acórdão 2090/2018-TCU-Plenário, com fundamento nos arts. 32, inciso I, e 33 da Lei 8.443/1992, para no mérito, negar-lhes provimento;
9.2. dar ciência da presente decisão aos recorrentes.

Recursos de reconsideração interpostos em face de deliberação que julgou irregulares as contas dos recorrentes, condenou-os em débito e aplicou-lhes multa, além da penalidade de inabilitação para o exercício de cargo em comissão ou função de confiança no âmbito da administração pública federal, em razão de irregularidades constatadas em processos licitatórios conduzidos pela Companhia Brasileira de Trens Urbanos em Alagoas, no exercício de 2004.

Companhia Brasileira de Trens Urbanos (CBTU).

3. Recorrentes: José Queiroz de Oliveira (XXX.494.905-XX); Valber Paulo da Silva (XXX.063.584-XX); Horácio Rafael de Albuquerque Aguiar (XXX.306.704-XX).

13.1. Ministros presentes: Ana Arraes (Presidente), Walton Alencar Rodrigues, Benjamin Zymler, Augusto Nardes, Aroldo Cedraz, Raimundo Carreiro, Bruno Dantas, Vital do Rêgo (Relator) e Jorge Oliveira.
13.2. Ministros-Substitutos presentes: Augusto Sherman Cavalcanti, Marcos Bemquerer Costa e Weder de Oliveira.

ACORDAO-COMPLETO-2538003

Acórdão de Relação 1747/2022 - Plenário

Acórdão de Relação

VITAL DO RÊGO

Ministro José Mucio Monteiro.

Adoto como parte do relatório a instrução de mérito elaborada no âmbito da Secretaria de Recursos (peça 528) , os pronunciamentos dos dirigentes daquela unidade técnica (peças 529-530) e do Ministério Público junto ao TCU (peça 531) , todos transcritos a seguir com os ajustes de forma pertinentes:
INTRODUÇÃO
1.	Trata-se de recursos de reconsideração interpostos por José Queiroz de Oliveira (peça 243) , Valber Paulo da Silva (peça 303) e Horácio Rafael de Albuquerque Aguiar (peça 356) contra o Acórdão 2090/2018-TCU-Plenário (peça 235) , corrigido, por erro material, pelo Acórdão 2429/2018-TCU-Plenário (peça 245) e mantido pelo Acórdão 1665/2019-TCU-Plenário (peça 382 - julgamento referente a diversos recursos de embargos de declaração interpostos às peças 289, 293, 294, 296, 299, 323 e 365) . 
1.1. 	A deliberação recorrida apresenta o seguinte teor (itens assinados em negrito representam a concessão de efeito suspensivo recursal) : 
 (...) 
ACORDAM os Ministros do Tribunal de Contas da União, reunidos em Sessão do Plenário, com fundamento nos artigos 1º, inciso I; 12, § 3º; 16, incisos I, II e III, alíneas "b" e "c", e § 3º; 17; 18; 19; 23, incisos I, II e III; 28, inciso II; 46; 57; 58, incisos II e III (conforme o voto) ; e 60 da Lei 8.443/1992 c/c os artigos 1º, inciso I; 207; 208; 209, inciso III; 210; 214, incisos I, II e III, alínea "a"; 267 e 268, incisos II e III; do Regimento Interno, em: 
9.1. acolher as alegações de defesa das empresas Tacofer Comercial Ltda., Famor Fabricação e Montagem de Equipamentos Industriais e Representações Ltda., G&A Nobre Ltda. e MR Engenharia Ltda., afastando as respectivas responsabilidades; 
9.2. julgar regulares as contas de Damião Fernandes da Silva e Gilmar Cavalcante Costa, dando-lhes quitação plena;
9.3. julgar regulares com ressalva as contas de Carlos Roberto Ferreira Costa, dando-lhe quitação; 
9.4. julgar irregulares as contas de Adeílson Teixeira Bezerra, Clodomir Batista de Albuquerque, José Lúcio Marcelino de Jesus, Valber Paulo da Silva, José Queiroz de Oliveira, Bergson Aurélio Farias, Horácio Rafael de Albuquerque Aguiar e José Zilto Barbosa Júnior (falecido) ; 
9.5. condenar Adeílson Teixeira Bezerra, solidariamente com os responsáveis a seguir indicados, ao pagamento das quantias adiante especificadas, com a fixação do prazo de quinze dias, a contar das notificações, para comprovarem, perante o Tribunal, o recolhimento das dívidas aos cofres da Companhia Brasileira de Trens Urbanos, atualizadas monetariamente e acrescidas dos juros de mora, calculados a partir das datas discriminadas, até a data dos recolhimentos, na forma prevista na legislação em vigor: 
9.5.1. com Clodomir Batista de Albuquerque e a empresa MCC Manutenção, Construção e Comércio Ltda.: 
	Data 
	Valor histórico (R$) 

	13/9/2004
	32.262,60

	6/10/2004
	10.818,80

	30/11/2004
	11.198,00

9.5.2. com Bergson Aurélio Farias e a empresa MCC Manutenção, Construção e Comércio Ltda.:
	Data 
	Valor histórico (R$) 

	30/3/2005
	33.010,01

	31/3/2005
	57.418,95

9.5.3. com a empresa LOG Logística, Comercial e Representações Ltda.: 
	Data 
	Valor histórico (R$) 

	30/7/2004
	37.683,60

	24/9/2004
	24.430,00

	30/3/2005
	21.339,50

9.5.4. com José Lúcio Marcelino de Jesus e a empresa LOG Logística, Comercial e Representações Ltda.: 
	Data 
	Valor histórico (R$) 

	17/9/2004
	25.369,06

	4/4/2005
	29.068,41

9.5.5.  com a empresa MCC Manutenção, Construção e Comércio Ltda.: 
	Data 
	Valor histórico (R$) 

	1/7/2004
	136.775,40

	1/7/2004
	43.590,00

9.5.6. com Clodomir Batista de Albuquerque, José Lúcio Marcelino de Jesus, Valber Paulo da Silva, o espólio de José Zilto Barbosa Júnior e a empresa LOG Logística, Comercial e Representações Ltda.: 
	Data 
	Valor histórico (R$) 

	29/12/2004
	50.813,40

	30/3/2005
	49.273,00

9.5.7. com José Lúcio Marcelino de Jesus, José Queiroz de Oliveira e com a empresa Terceirizadora Santa Clara Ltda.:
	Data
	Valor histórico (R$) 

	31/3/2004
	3.373,60

	30/4/2004
	10.120,82

	31/5/2004
	10.120,82

	30/6/2004
	10.120,82

	31/7/2004
	10.120,82

	31/8/2004
	10.120,82

	30/9/2004
	10.120,82

	31/10/2004
	10.120,82

	30/11/2004
	10.120,82

	31/12/2004
	10.120,82

9.5.8. com José Queiroz de Oliveira e com a empresa Silva & Cavalcante Ltda.: 
	Data 
	Valor histórico (R$) 

	31/1/2004
	5.506,87

	29/2/2004
	5.506,87

	31/3/2004
	5.506,87

	30/4/2004
	5.506,87

	31/5/2004
	5.506,87

	30/6/2004
	5.506,87

	31/7/2004
	5.506,87

	31/8/2004
	5.506,87

	30/9/2004
	5.506,87

	31/10/2004
	5.506,87

	30/11/2004
	5.506,87

	31/12/2004
	5.506,87

9.5.9. com a empresa Salinas Construções e Projetos Ltda.: 
	Data 
	Valor histórico (R$) 

	9/6/2005
	130.936,05

	23/6/2005
	52.773,81

	18/11/2005
	20.663,19

9.6. aplicar aos seguintes responsáveis, individualmente, as multas a seguir especificadas, fixando o prazo de quinze dias, a contar das notificações, para comprovarem, perante o Tribunal, o recolhimento das dívidas aos cofres do Tesouro Nacional, atualizadas monetariamente desde a data desta deliberação até a dos efetivos recolhimentos, se forem pagas após o vencimento, na forma da legislação em vigor: 
	Adeílson Teixeira Bezerra
	R$ 250.000,00

	Clodomir Batista de Albuquerque
	R$ 60.000,00

	Horácio Rafael de Albuquerque Aguiar
	R$ 20.000,00

	José Queiroz de Oliveira
	R$ 40.000,00

	José Lúcio Marcelino de Jesus
	R$ 100.000,00

	Valber Paulo da Silva
	R$ 80.000,00

	Bergson Aurélio Farias
	R$ 40.000,00

	MCC Manutenção, Comércio e Construção Ltda.
	R$ 100.000,00

	LOG Logística, Comercial e Representações Ltda.
	R$ 80.000,00

	Terceirizadora Santa Clara Ltda.
	R$ 50.000,00

	Salinas Construções e Projetos Ltda.
	R$ 60.000,00

	Silva & Cavalcante Ltda.
	R$ 40.000,00

9.7. considerar graves as infrações cometidas pelos responsáveis Adeílson Teixeira Bezerra, Horácio Rafael de Albuquerque Aguiar, José Lúcio Marcelino de Jesus, Clodomir Batista de Albuquerque e Valber Paulo da Silva; 
9.8. inabilitar os seguintes responsáveis para o exercício de cargo em comissão ou função de confiança no âmbito da administração pública federal, pelos prazos a seguir especificados:
	Adeílson Teixeira Bezerra
	8 (oito) anos

	Horácio Rafael de Albuquerque Aguiar
	5 (cinco) anos

	José Lúcio Marcelino de Jesus
	7 (sete) anos

	Clodomir Batista de Albuquerque
	6 (seis) anos

	Valber Paulo da Silva
	7 (sete) anos

9.9. declarar a inidoneidade das empresas MCC Manutenção, Construção e Comércio Ltda., Prática Engenharia e Construções Ltda. e LOG Logística, Comercial e Representações Ltda., para participar de licitação na administração pública federal pelo prazo de 5 (cinco) anos; 
9.10. autorizar, desde logo, a cobrança judicial das dívidas caso não atendidas as notificações; 
9.11. encaminhar cópia desta deliberação à Procuradoria da República em Alagoas, ao Juiz Federal da 4ª Vara da Justiça Federal em Alagoas, ao Ministério do Planejamento, Desenvolvimento e Gestão e ao Ministério da Transparência, Fiscalização e Controladoria-Geral da União em Alagoas.
HISTÓRICO
2.	Este processo decorre da conversão de representação da Controladoria-Geral da União (TC 015.019/2009-2) em processo de tomada de contas especial (Acórdão 649/2012-TCU-Segunda Câmara, de relatoria do Ministro-Substituto Marcos Bemquerer Costa, peça 1) referente a diversas irregularidades ocorridas, durante o exercício de 2004 na CBTU/AL, na área de licitações daquela companhia.
2.1.	Coube à Secretaria de Controle Externo do Estado de Alagoas (Secex/AL) dar prosseguimento ao feito onde se propôs (peça 6) , no que interessa à presente análise, a citação de diversos responsáveis, em especial:
2.1.1.	Valber Paulo da Silva, na qualidade de ex-membro da comissão de licitação da CBTU/AL (peça 17) :
 (...) 
a) Solidariamente com Adeilson Teixeira Bezerra; Clodomir Batista de Albuquerque; Bérgson Aurélio Farias; MR Engenharia Ltda.; e MCC Manutenção, Construção e Comércio Ltda.:
Ato impugnado: contratação da empresa MCC Manutenção, Construção e Comércio Ltda. (CNPJ 00400963/0001-82) , mediante o convite 008/GELIC/04, para a execução de serviços de manutenção preventiva e corretiva de locomotivas e carros de passageiros, tendo em vista a presença de indícios de fraude no procedimento licitatório, indicando tratar-se de licitação fraudada com o objetivo de desviar recursos dos cofres da CBTU, não tendo sido devidamente comprovada a execução dos serviços, especialmente em função das seguintes constatações:
a.1) não confirmação da participação da suposta licitante Affix Serviços de Construção Civil Ltda. no certame licitatório em questão;
a.2) apresentação de certidões negativas de débitos para com o INSS e o FGTS inválidas, pelas licitantes Rodofer Indústria, Com. e Serviços Ltda. e MR Engenharia Ltda., o que deveria ter resultado na inabilitação dessas empresas; e
a.3) existência de relações entre empresas licitantes e Bérgson Aurélio Farias, membro da comissão de licitação, caracterizadas pelo fato do CNPJ informado da empresa Rodofer Indústria, Comércio e Serviços Ltda., identificada pelo Ministério Público como empresa fantasma, ser o mesmo da empresa JLS Tecnologia, Comércio e Representações Ltda (04.064.552/0001-14) , da qual Bérgson Aurélio Farias é participante. Além de Joyce Carvalho Farias, cônjuge de Bérgson, ser a responsável financeira da empresa MCC Manutenção, Construção e Comércio Ltda., beneficiária do pagamento da licitação.
Quantificação do débito:
Valor Histórico (R$) Data de ocorrência
R$ 27.842,50 17/06/2004
R$ 58.913,94 19/08/2004
 (...) 
b) Solidariamente com Adeilson Teixeira Bezerra; José Lúcio Marcelino de Jesus; Damião Fernandes da Silva; e MCC Manutenção, Construção e Comércio Ltda.:
Ato impugnado: contratação da empresa MCC Manutenção, Construção e Comércio Ltda. (CNPJ 00.400.963/0001-82) , mediante o convite 022/GELIC/04, para a execução de serviços de recuperação de pontilhões metálicos da via permanente, tendo em vista a presença de indícios de fraude no procedimento licitatório, indicando tratar-se de licitação montada com o objetivo de desviar recursos dos cofres da CBTU, não tendo sido devidamente comprovada a execução dos serviços, especialmente em função das seguintes constatações:
b.1) não confirmação da participação da suposta licitante Simonsen do Brasil Com. De Equipamentos e Serviços Ltda. no certame licitatório em questão (item 20.1) ; e
b.2) apresentação de certidões negativas de débitos para com o INSS e FGTS inválidas, pela licitante Simonsen do Brasil Comércio de Equipamentos e Serviços Ltda. (CNPJ 02.574.634/0001-83) (item 22.5) .
Quantificação do débito:
Valor Histórico (R$) Data de ocorrência
R$ 132.586,83 29/12/2004
 (...) 
c) Solidariamente com Adeilson Teixeira Bezerra; José Lúcio Marcelino de Jesus; Damião Fernandes da Silva; e MCC Manutenção, Construção e Comércio Ltda.:
Ato impugnado: contratação da empresa MCC Manutenção, Construção e Comércio Ltda. (CNPJ 00400963/0001-82) , mediante o convite 023/GELIC/04, para a execução de serviços de recuperação de válvulas de freio das locomotivas, tendo em vista a presença de indícios de fraude no procedimento licitatório, indicando tratar-se de licitação montada com o objetivo de desviar recursos dos cofres da CBTU, não tendo sido devidamente comprovada a execução dos serviços, especialmente em função das seguintes constatações:
c.1)  a certidão negativa de débito do INSS, da licitante Simonsen do Brasil Com. De Equipamentos e Serviços Ltda. (CNPJ 02.574.634/0001-83) , foi emitida em 25/11/2004 (ap - peça 1, p. 46) , data posterior à da abertura dos envelopes da documentação e das propostas, que se deu em 18/11/2004, conforme atestam as atas de recebimento da documentação e de adjudicação e homologação (ap - peça 1, p.62-63) .
c.2)  não confirmação da participação da suposta licitante Simonsen do Brasil Com. de Equipamentos e Serviços Ltda. no certame licitatório em questão;
c.3) apresentação de certidões negativas de débitos para com o INSS e o FGTS inválidas, pela licitante Simonsen do Brasil Com. de Equipamentos e Serviços Ltda; e
c.4)  o objeto social da licitante Construtora Martim Ltda. - "construção civil; construção e conservação de rodovias; açudagem; pavimentação e saneamento" (ap - peça 1, p. 53) -, é totalmente incompatível com o objeto da licitação (recuperação de válvulas de freio das locomotivas) .
Quantificação do débito:
Valor Histórico (R$) Data de ocorrência
R$ 102.363,23 29/12/2004
 (...) 
d) Solidariamente com Adeilson Teixeira Bezerra; José Lúcio Marcelino de Jesus; Damião Fernandes da Silva; Bérgson Aurélio Farias; Espólio do Sr. José Zilto Barbosa Júnior; MCC Manutenção, Construção e Comércio Ltda.; e Prática Engenharia e Construção Ltda.:
Ato impugnado: contratação da empresa MCC Manutenção, Construção e Comércio Ltda. (CNPJ 00.400.963/0001-82) , mediante o convite 042/GELIC/04, para a execução de serviços de recomposição de taludes e encosta da via, tendo em vista a presença de sobrepreço e indícios de fraude no procedimento licitatório, indicando tratar-se de licitação montada com o objetivo de desviar recursos dos cofres da CBTU, não tendo sido devidamente comprovada a execução dos serviços, especialmente em função das seguintes constatações:
d.1) apresentação de certidões negativas de débitos para com o INSS e FGTS inválidas, pela licitante Prática Engenharia e Construção Ltda. (CNPJ 01.722.421/0001-99) ;
d.2) fracionamento das despesas com o intuito de utilizar a modalidade 'convite', quando deveria ser utilizada a modalidade 'tomada de preços', considerando também os convites 002, 015, 017, 020 e 043/GELIC/2004, para o mesmo objeto, contrariando o disposto nos §§ 2º e 5º do art. 23 da Lei 8.666/1993 ;
d.3) os preços de alguns serviços constantes da planilha orçamentária tiveram incrementos incompatíveis, se comparados com os preços orçados no processo 020/GELIC/04, de 17/11/2004, considerando-se o intervalo de apenas 42 dias entre as duas licitações, o que implicou em prejuízo aos cofres da CBTU/AL calculado em R$ 33.010,01, em valores históricos;
d.4) sobrepreço em itens de serviço, utilizando-se como parâmetro os preços praticados nas superintendências regionais da CBTU nos estados de Pernambuco, Rio Grande do Norte e Paraíba, o que teria gerado um prejuízo de R$ 31.056,65 aos cofres da CBTU/AL, em valores históricos; e
d.5) contratação e pagamento por serviços de retirada de entulho que não podiam ser executados por razões técnicas.
Quantificação do débito:
Valor Histórico (R$) Data de ocorrência
R$ 38.562,75 30/03/2005
R$ 89.979,75 31/03/2005
 (...) 
e) Solidariamente com Adeilson Teixeira Bezerra; José Lúcio Marcelino de Jesus; Damião Fernandes da Silva; Bérgson Aurélio Farias; Espólio do Sr. José Zilto Barbosa Júnior; e MCC Manutenção, Construção e Comércio Ltda.:
Ato impugnado: contratação da empresa MCC Manutenção, Construção e Comércio Ltda. (CNPJ 00400963/0001-82) , mediante o convite 043/GELIC/04, para a execução de serviço de remodelação de trecho da via permanente, tendo em vista a presença de vários indícios de fraude no procedimento licitatório, indicando tratar-se de licitação montada com o objetivo de desviar recursos dos cofres da CBTU, não tendo sido devidamente comprovada a execução dos serviços, especialmente em função das seguintes constatações:
e.1) não confirmação da participação da suposta licitante Kintel Engenharia e Comércio Ltda. no certame licitatório em questão;
e.2) apresentação de certidões negativas de débitos para com o INSS e FGTS inválidas, em nome da licitante Kintel Engenharia e Comércio Ltda.;
e.3) fracionamento das despesas com o intuito de utilizar a modalidade 'convite', quando deveria ser utilizada a modalidade 'tomada de preços', considerando também os convites 002, 015, 017, 020 e 042/GELIC/2004, para o mesmo objeto, contrariando o disposto nos §§ 2º e 5º do art. 23 da Lei 8.666/1993;
e.4) a planilha de serviços anexa ao termo de referência contém quantitativos de serviços de reparos de trechos da via permanente divergentes dos constantes da planilha orçamentária original que acompanhou o Pedido de Prestação de Serviço - PPS, e não incluiu a estimativa dos valores unitários dos serviços, conforme exige o inciso II, do § 2º, do art. 7º, da Lei 8.666/1993, o que implica a nulidade dos atos e a responsabilidade de quem lhes tenha dado causa, nos termos do § 6º do artigo citado;
e.5) existência de sobrepreço em itens de serviço, utilizando-se como parâmetro os preços praticados nas superintendências regionais da CBTU nos estados de Pernambuco, Rio Grande do Norte e Paraíba, o que teria ocasionado prejuízo no valor de R$ 57.418,95 aos cofres da CBTU/AL;
e.6) contratação e pagamento por serviços de retirada de entulho que não podiam ser executados por razões técnicas;
Quantificação do débito:
Valor Histórico (R$) Data de ocorrência
R$ 89.297,15 30/03/2005
R$ 38.270,21 31/03/2005
 (...) 
f) Solidariamente com Adeilson Teixeira Bezerra; José Lúcio Marcelino de Jesus; Damião Fernandes da Silva; Clodomir Batista de Albuquerque; Espólio do Sr. José Zilto Barbosa Júnior; e LOG Logística Comercial e Representações Ltda.:
Ato impugnado: contratação da empresa LOG Logística Comercial e Representações Ltda. (CNPJ 00.463.080/0001-72) , mediante o convite 018/GELIC/04, para aquisição de pedra britada, tendo em vista a presença de indícios de montagem da licitação, direcionamento, e não ter sido devidamente comprovada a realização do fornecimento contratado, especialmente em função das seguintes constatações:
f.1) a empresa JNL Comércio Exterior Ltda., sediada no estado de São Paulo, não confirmou sua participação no certame (item 20.1) ;
f.2) apresentação de certidão negativa de débitos do INSS inválida em nome da licitante LOG Logística, Comercial e Representações Ltda. (CNPJ 04.463.080/0001-72) , vencedora do certame, contrariando o disposto no inciso IV do art. 29, da Lei 8.666/93, o que deveria ter resultado na sua inabilitação pela Comissão de Licitação (item 22.3) ;
f.3) incompatibilidade do objeto social das licitantes JNL Comércio Exterior Ltda. e M.T. Construções Ltda. para o fornecimento de pedra britada, o que contraria o § 3º do art. 22 da Lei 8.666/1993, e reforça a evidência de direcionamento à empresa LOG Logística, Comercial e Representações Ltda. (item 24) ;
f.4) incompatibilidade entre a quantidade de pedra britada adquirida e a quantidade de serviço de lastreamento de via contratado, de forma que não se vislumbra razão para a aquisição realizada, pois somente destinar-se-ia a aumentar o estoque presumidamente existente (item 54) ; e
f.5) indícios de que a pedra britada, adquirida e paga mediante o processo em questão, não poderia ter sido entregue no almoxarifado da CBTU/AL, tendo em vista o curto interregno entre a emissão do empenho (17:49 h, de 23/9/2004) e da ordem bancária (09:24 h, de 24/9/2004) , tempo claramente insuficiente para a entrega de 1.500 m³ de brita, para o que seriam necessárias 250 viagens de caminhão do tipo caçamba-toco com capacidade de 6 m³ (item 55.3) .
Quantificação do débito:
Valor Histórico (R$) Data de ocorrência
R$ 49.287,53 24/09/2004
 (...) 
g) Solidariamente com Adeilson Teixeira Bezerra; José Lúcio Marcelino de Jesus; Damião Fernandes da Silva; Gilmar Cavalcante Costa; e LOG Logística Comercial e Representações Ltda.:
Ato impugnado: contratação da empresa LOG Logística Comercial e Representações Ltda. (CNPJ 00.463.080/0001-72) , mediante o convite 021/GELIC/04, para aquisição de rolamentos de ponta de eixo, tendo em vista a presença de indícios de fraude, direcionamento e desvio de recursos dos cofres da CBTU, especialmente em função das seguintes constatações:
g.1) as empresas Kortlaser Industrial Ltda. e JNL Comércio Exterior Ltda., ambas sediadas no estado de São Paulo, não confirmaram as respectivas participações no certame, de forma que a empresa vencedora foi, de fato, a única concorrente;
g.2) apresentação de certidão negativa de débitos do FGTS inválida em nome da licitante JNL Comércio Exterior Ltda.; e
g.3) não comprovação da entrada no almoxarifado da CBTU/AL de nove rolamentos para ponta de eixo, no valor de R$ 30.243,01, pagos pela ordem bancária 2004OB901292, referente à nota de empenho 2004NE1352.
Quantificação do débito:
Valor Histórico (R$) Data de ocorrência
R$ 30.243,01 07/12/2004
 (...) 
h) Solidariamente com Adeilson Teixeira Bezerra; José Lúcio Marcelino de Jesus; Clodomir Batista de Albuquerque; e LOG Logística Comercial e Representações Ltda.:
Ato impugnado: contratação da empresa LOG Logística Comercial e Representações Ltda. (CNPJ 00.463.080/0001-72) , mediante o convite 025/GELIC/04, para aquisição de molas helicoidais, tendo em vista a presença de indícios de fraude e direcionamento no processo licitatório, e não tendo sido devidamente comprovado o fornecimento contratado, especialmente em função das seguintes constatações:
h.1) as empresas Kortlaser Industrial Ltda. e Tecnoqualitá Consultoria e Representações Ltda., ambas sediadas no estado de São Paulo, não confirmaram as respectivas participações no certame, de forma que a empresa vencedora foi, de fato, a única concorrente; e
h.2) fracionamento das despesas com o intuito de utilizar a modalidade "convite", quando deveria ser utilizada a modalidade "tomada de preços". Somando-se os valores dos convites 025/GELIC/04, de 1/12/2004, para aquisição de 30 molas, ao preço total de R$ 78.000,00, e 033/GELIC/04, de 2/12/2004, para aquisição de 31 molas, ao preço total de R$ 78.000,00, ultrapassa-se o limite de R$ 80.000,00 para o uso do convite, previsto no art. 23, inciso II, alínea "a", da Lei 8.666/1993, ficando patente a intenção de fugir à modalidade "tomada de preços" e direcionar o resultado da licitação, infringindo o disposto no art. 23, § 1º e 2º, da Lei 8.666/1993; e,
h.3) não comprovação da efetiva entrega dos produtos supostamente adquiridos.
Quantificação do débito:
Valor Histórico (R$) Data de ocorrência
R$ 73.437,00 28/12/2004
 (...) 
i) Solidariamente com Adeilson Teixeira Bezerra; José Lúcio Marcelino de Jesus; Clodomir Batista de Albuquerque; Espólio do Sr. José Zilto Barbosa Júnior; LOG Logística Comercial e Representações Ltda.:
Ato impugnado: contratação da empresa LOG Logística Comercial e Representações Ltda. (CNPJ 00.463.080/0001-72) , mediante o convite 026/GELIC/04, para aquisição de telhas de desgaste, tendo em vista a presença de indícios de fraude, direcionamento, sobrepreço e desvio de recursos dos cofres da CBTU/AL, especialmente em função das seguintes constatações:
i.1) as empresas Kortlaser Industrial Ltda. e JNL Comércio Exterior Ltda., ambas sediadas no estado de São Paulo, não confirmaram as respectivas participações no certame, de forma que a empresa vencedora foi, de fato, a única concorrente;
i.2) fracionamento das despesas com o intuito de utilizar a modalidade "convite", quando deveria ser utilizada a modalidade "tomada de preços". Somando-se os valores dos convites 026/GELIC/04, de 1/12/2004, para aquisição de 60 telhas, ao preço total de R$ 76.540,20, e 034/GELIC/04, de 2/12/2004, para aquisição de 60 telhas, ao preço total de R$ 75.000,00, ultrapassa-se o limite de R$ 80.000,00 para convite, previsto no art. 23, inciso II, alínea "a", da Lei 8.666/1993, ficando patente a intenção de fugir à modalidade "tomada de preços" e direcionar o resultado do certame, infringindo o disposto nos §§ 1º e 2º do art. 23 da Lei 8.666/1993;
i.3) preço unitário de R$ 1.275,67, pago pelas telhas de aço manganês no convite em questão, significativamente superior ao preço médio de R$ 428,78, praticado em 2006 nos processos 020, 027, 030, 032 e 037/GELIC/06, resultando num sobrepreço de R$ 846,89 por telha, e de R$ 50.813,40 no total licitado; e
Quantificação do débito:
Valor Histórico (R$) Data de ocorrência
R$ 72.062,41 29/12/2004
 (...) 
j) Solidariamente com Adeilson Teixeira Bezerra; José Lúcio Marcelino de Jesus; Clodomir Batista de Albuquerque; Espólio do Sr. José Zilto Barbosa Júnior; e LOG Logística Comercial e Representações Ltda.:
Ato impugnado: contratação da empresa LOG Logística Comercial e Representações Ltda. (CNPJ 00.463.080/0001-72) , mediante o convite 027/GELIC/04, para aquisição de pregos de linha e talas de junção, tendo em vista a presença de indícios de fraude, direcionamento, sobrepreço e desvio de recursos dos cofres da CBTU/AL, especialmente em função das seguintes constatações:
j.1) não confirmação da participação da suposta licitante Kintel Engenharia e Comércio Ltda. no certame licitatório em questão;
j.2) apresentação de certidões negativas de débitos para com o INSS e FGTS inválidas, em nome das licitantes Kintel Engenharia e Comércio Ltda. e Tacofer Comercial Ltda.;
j.3) preço unitário de R$ 458,62, pago pelas talas de junção TJ-45 com seis furos, incluídos parafusos, porcas e arruelas, no convite em questão, significativamente superior ao preço pago no processo 023/GELIC/02, de R$ 131,00 para as talas, mais R$ 51,60 para os parafusos e porcas, totalizando R$ 183,00 para cada conjunto completo, resultando num sobrepreço de R$ 275,62 por conjunto (tala, parafusos e porcas) , e de R$ 15.710,34 no total;
j.4) a proposta apresentada pela empresa Tacofer Comercial Ltda. foi assinada pela sócia gerente Guita Nurkin (CPF XXX.092.988-XX) , a qual, de acordo com o sistema CNPJ da Receita Federal do Brasil, foi excluída do quadro societário em 8/10/2003, o que é indicativo de possível fraude no processo licitatório em questão, mediante a falsificação de documentos;
Quantificação do débito:
Valor Histórico (R$) Data de ocorrência
R$ 70.702,89 29/12/2004
 (...) 
k) Solidariamente com Adeilson Teixeira Bezerra; José Lúcio Marcelino de Jesus; Clodomir Batista de Albuquerque; LOG Logística Comercial e Representações Ltda:
Ato impugnado: contratação da empresa LOG Logística Comercial e Representações Ltda. (CNPJ 00.463.080/0001-72) , mediante o convite 028/GELIC/04, para aquisição de sapatas de freio, tendo em vista a presença de indícios de fraude e direcionamento no processo licitatório, e não tendo sido devidamente comprovado o fornecimento contratado, especialmente em função das seguintes constatações:
k.1) as empresas JNL Comércio Exterior Ltda. e MINF Indústria de Materiais Ferroviários Ltda., ambas sediadas no estado de São Paulo, não confirmaram as respectivas participações no certame, de forma que a empresa vencedora foi, de fato, a única concorrente (item 20.1) ;
k.2) apresentação de certidão negativa de débitos para com o FGTS inválida, em nome da licitante MINF Indústria de Materiais Ferroviários Ltda.; e
k.3) fracionamento das despesas com o intuito de utilizar a modalidade "convite", quando deveria ser utilizada a modalidade "tomada de preços". Somando-se os valores dos convites 028/GELIC/04, de 1/12/2004, para aquisição de 1.000 sapatas, ao preço total de R$ 60.860,00, com o 035/GELIC/04, de 02/12/2004, para aquisição de 1.250 sapatas, ao preço total de R$ 76.000,00, ultrapassa-se o limite de R$ 80.000,00 para convite, previsto no art. 23, inciso II, alínea "a", da Lei 8.666/1993, ficando patente a intenção de fugir à modalidade ¿tomada de preços¿ e direcionar o certame para a empresa LOG, infringindo o disposto nos §§ 1º e 2º do art. 23 da Lei 8.666/1993; e,
k.4) não foi devidamente comprovada a realização do fornecimento contratado.
Quantificação do débito:
Valor Histórico (R$) Data de ocorrência
R$ 57.299,98 29/12/2004
 (...) 
l) Solidariamente com Adeilson Teixeira Bezerra; José Lúcio Marcelino de Jesus; Clodomir Batista de Albuquerque; LOG Logística Comercial e Representações Ltda:
Ato impugnado: contratação da empresa LOG Logística Comercial e Representações Ltda. (CNPJ 00.463.080/0001-72) , mediante o convite 029/GELIC/04, para aquisição de componentes para manutenção de carros de passageiros, tendo em vista a presença de indícios de fraude e direcionamento no processo licitatório, e não tendo sido devidamente comprovado o fornecimento contratado, especialmente em função das seguintes constatações:
l.1) as empresas JNL Comércio Exterior Ltda. e MINF Indústria de Materiais Ferroviários Ltda., ambas sediadas no estado de São Paulo, não confirmaram as respectivas participações no certame, de forma que a empresa vencedora foi, de fato, a única concorrente;
l.2) apresentação de certidão negativa de débitos para com o FGTS inválida, em nome da licitante MINF Indústria de Materiais Ferroviários Ltda.; e
l.3) não foi devidamente comprovada a realização do fornecimento contratado.
Quantificação do débito:
Valor Histórico (R$) Data de ocorrência
R$ 42.869,14 29/12/2004
 (...) 
m) Solidariamente com Adeilson Teixeira Bezerra; José Lúcio Marcelino de Jesus; Damião Fernandes da Silva; LOG Logística Comercial e Representações Ltda:
Ato impugnado: contratação da empresa LOG Logística Comercial e Representações Ltda. (CNPJ 00.463.080/0001-72) , mediante o convite 032/GELIC/04, para aquisição de pregos de linha e grampos elásticos, tendo em vista a presença de indícios de fraude, direcionamento e desvio de recursos dos cofres da CBTU/AL, especialmente em função das seguintes constatações:
m.1) as empresas MINF Indústria de Materiais Ferroviários Ltda. e Kintel Engenharia e Comércio Ltda., ambas sediadas no estado de São Paulo, não confirmaram as respectivas participações no certame, de forma que a empresa vencedora foi, de fato, a única concorrente;
m.2) as sessões de abertura dos envelopes da documentação e das propostas, bem como as de adjudicação e homologação, dos processos 032/GELIC/04 e 033/GELIC/04 ocorreram exatamente nos mesmos dias e horários, ou seja, ao mesmo tempo, sendo que ambas as comissões licitantes eram compostas dos mesmos membros, conforme atestam as respectivas atas; e
m.3) apresentação de certidões negativas de débitos para com o INSS e FGTS inválidas, em nome das licitantes Kintel Engenharia e Comércio Ltda. e MINF Indústria de Materiais Ferroviários Ltda.;
Quantificação do débito:
Valor Histórico (R$) Data de ocorrência
R$ 73.342,85 30/03/2005
 (...) 
n) Solidariamente com Adeilson Teixeira Bezerra; José Lúcio Marcelino de Jesus; Damião Fernandes da Silva; LOG Logística Comercial e Representações Ltda:
Ato impugnado: contratação da empresa LOG Logística Comercial e Representações Ltda. (CNPJ 00.463.080/0001-72) , mediante o convite 033/GELIC/04, para aquisição de molas helicoidais, tendo em vista a presença de robustos indícios de fraude, direcionamento e desvio de recursos dos cofres da CBTU/AL, especialmente em função das seguintes constatações:
n.1) existência de relações entre as licitantes LOG Logística, Comercial e Representações Ltda. e MCC Manutenção, Construção e Comércio Ltda., caracterizadas por dividirem o mesmo número telefônico (81-366-7885) e terem a mesma pessoa, Enoque Gomes de Sena, como testemunha no contrato social de uma e como contador da outra, o que pode comprometer a lisura do certame;
n.2) a empresa JNL Comércio Exterior Ltda., sediada no estado de São Paulo, não confirmou sua participação no certame;
n.3) as sessões de abertura dos envelopes da documentação e das propostas, bem como as de adjudicação e homologação, dos processos 032/GELIC/04 e 033/GELIC/04, ocorreram exatamente nos mesmos dias e horários, ou seja, ao mesmo tempo, sendo que ambas as comissões licitantes eram compostas dos mesmos membros, conforme atestam as respectivas atas;
n.4) apresentação de certidão negativa de débitos do FGTS inválida em nome da licitante JNL Comércio Exterior Ltda.;
n.5) fracionamento das despesas com o intuito de utilizar a modalidade 'convite', quando deveria ser utilizada a modalidade 'tomada de preços'. Somando-se os valores dos convites 025/GELIC/04, de 1/12/2004, para aquisição de 30 molas, ao preço total de R$ 78.000,00, e 033/GELIC/04, de 2/12/2004, para aquisição de 31 molas, ao preço total de R$ 78.000,00, ultrapassa-se o limite de R$ 80.000,00 para convite, previsto no art. 23, inciso II "a", da Lei 8.666/93, ficando patente a intenção de fugir à modalidade 'tomada de preços' e direcionar o certame para a empresa LOG, infringindo o disposto nos §§ 1º e 2º do art. 23 da Lei 8.666/1993.
Quantificação do débito:
Valor Histórico (R$) Data de ocorrência
R$ 73.437,00 30/03/2005
 (...) 
o) Solidariamente com Adeilson Teixeira Bezerra; José Lúcio Marcelino de Jesus; Damião Fernandes da Silva; Clodomir Batista de Albuquerque; Espólio do Sr. José Zilto Barbosa Júnior; José Carlos Lopes de Souza; Bérgson Aurélio Farias; e LOG Logística Comercial e Representações Ltda:
Ato impugnado: contratação da empresa LOG Logística Comercial e Representações Ltda. (CNPJ 00.463.080/0001-72) , mediante o convite 034/GELIC/04, para aquisição de telhas de desgaste, tendo em vista a presença de robustos indícios de fraude, direcionamento, sobrepreço e desvio de recursos dos cofres da CBTU/AL, especialmente em função das seguintes constatações:
o.1) as empresas JNL Comércio Exterior Ltda. e MINF Indústria de Materiais Ferroviários Ltda., ambas sediadas no estado de São Paulo, não confirmaram as respectivas participações no certame, de forma que a empresa vencedora foi, de fato, a única concorrente;
o.2) apresentação de certidões negativas de débitos para com o FGTS inválidas, em nome das licitantes JNL Comércio Exterior Ltda. e MINF Indústria de Materiais Ferroviários Ltda., e certidão negativa de débito do INSS inválida em nome da licitante MINF Indústria de Materiais Ferroviários Ltda.;
o.3) fracionamento das despesas com o intuito de utilizar a modalidade 'convite', quando deveria ser utilizada a modalidade 'tomada de preços'. Somando-se os valores dos convites 026/GELIC/04, de 1/12/2004, para aquisição de 60 telhas, ao preço total de R$ 76.540,20, e 034/GELIC/04, de 2/12/2004, para aquisição de 60 telhas, ao preço total de R$ 75.000,00, ultrapassa-se o limite de R$ 80.000,00 para convite, previsto no art. 23, inciso II "a", da Lei 8.666/93, ficando patente a intenção de fugir à modalidade 'tomada de preços' e direcionar o certame para a empresa LOG, infringindo o disposto nos §§ 1º e 2º do art. 23 da Lei 8.666/1993;
o.4) preço unitário de R$ 1.250,00, pago pelas telhas de aço manganês no convite 034/GELIC/04, significativamente superior ao preço médio de R$ 428,78, praticado em 2006 nos processos 020, 027, 030, 032 e 037/GELIC/06, resultando em sobrepreço de R$ 821,22 por telha, e de R$ 49.273,20 no total;
o.5) não foi comprovada a entrada no almoxarifado das sessenta telhas de desgaste em aço manganês adquiridas, pagas por meio da ordem bancária 2005OB900270, de 30/3/2005, no valor de R$ 70.612,50, relativa à nota de empenho 2004NE1572.
Quantificação do débito:
Valor Histórico (R$) Data de ocorrência
R$ 70.612,50 30/03/2005
 (...) 
p) Solidariamente com Adeilson Teixeira Bezerra; José Lúcio Marcelino de Jesus; Damião Fernandes da Silva; LOG Logística Comercial e Representações Ltda:
Ato impugnado: contratação da empresa LOG Logística Comercial e Representações Ltda. (CNPJ 00.463.080/0001-72) , mediante o convite 035/GELIC/04, para aquisição de sapatas de freio, tendo em vista a presença de indícios de fraude, direcionamento e desvio de recursos dos cofres da CBTU/AL, especialmente em função das seguintes constatações:
p.1) as empresas MINF Indústria de Materiais Ferroviários Ltda. e Kintel Engenharia e Comércio Ltda., ambas sediadas no estado de São Paulo, não confirmaram as respectivas participações no certame, de forma que a empresa vencedora foi, de fato, a única concorrente;
p.2) apresentação de certidões negativas de débitos para com o INSS e FGTS inválidas, em nome das licitantes Kintel Engenharia e Comércio Ltda. e MINF Indústria de Materiais Ferroviários Ltda.;
p.3) fracionamento das despesas com o intuito de utilizar a modalidade "convite", quando deveria ser utilizada a modalidade "tomada de preços". Somando-se os valores dos convites 028/GELIC/04, de 1/12/2004, para aquisição de 1.000 sapatas, ao preço total de R$ 60.860,00, com o 035/GELIC/04, de 02/12/2004, para aquisição de 1.250 sapatas, ao preço total de R$ 76.000,00, ultrapassa-se o limite de R$ 80.000,00 para convite, previsto no art. 23, inciso II, alínea "a", da Lei 8.666/1993, ficando patente a intenção de fugir à modalidade "tomada de preços" e direcionar o certame para a empresa LOG, infringindo o disposto nos §§ 1º e 2º do art. 23 da Lei 8.666/1993.
Quantificação do débito:
Valor Histórico (R$) Data de ocorrência
R$ 71.554,00 30/03/2005
 (...) 
q) Solidariamente com Adeilson Teixeira Bezerra; José Lúcio Marcelino de Jesus; Damião Fernandes da Silva; LOG Logística Comercial e Representações Ltda:
Ato impugnado: contratação da empresa LOG Logística Comercial e Representações Ltda. (CNPJ 00.463.080/0001-72) , mediante o convite 036/GELIC/04, para aquisição de peças sobressalentes para manutenção, tendo em vista a presença de indícios robustos de fraude, direcionamento e desvio de recursos dos cofres da CBTU/AL, especialmente em função das seguintes constatações:
q.1) a empresa JNL Comércio Exterior Ltda., curiosamente a vencedora do certame, não confirmou sua participação;
q.2) apresentação de certidões negativas de débitos para com o INSS e FGTS inválidas, em nome da licitante Tacofer Comercial Ltda., e certidão negativa do FGTS inválida em nome da licitante JNL Comércio Exterior Ltda.;
q.3) a nota bancária 2005OB900319 foi paga à LOG Logística Comercial e Representações Ltda., beneficiária diferente da constante da nota de empenho 2004NE001575, JNL Comércio Exterior Ltda., que teria vencido a licitação e, posteriormente, desistido do fornecimento, sem que lhe tenham sido aplicadas as sanções previstas no art. 87, da Lei 8.666/93;
q.4) foi verificada flagrante divergência nas assinaturas constantes do documento que formaliza a desistência da empresa JNL em comparação com documentos societários inseridos no respectivo processo licitatório (ap -peça 3, p. 51 e 86) , o que é forte indicativo de fraude no procedimento em questão;
q.5) a proposta apresentada pela empresa Tacofer Comercial Ltda. foi assinada pela sócia-gerente Guita Nurkin (CPF XXX.092.988-XX) , a qual, de acordo com o sistema CNPJ da Receita Federal do Brasil, foi excluída do quadro societário em 8/10/2003, o que também é indicativo de possível fraude, mediante a falsificação de documentos.
Quantificação do débito:
Valor Histórico (R$) Data de ocorrência
R$ 68.729,50 05/04/2005
 (...) 
r) Solidariamente com Adeilson Teixeira Bezerra; José Lúcio Marcelino de Jesus; Damião Fernandes da Silva; José Carlos Lopes de Souza; LOG Logística Comercial e Representações Ltda:
Ato impugnado: contratação da empresa LOG Logística Comercial e Representações Ltda. (CNPJ 00.463.080/0001-72) , mediante o convite 037/GELIC/04, para aquisição de rolamentos de ponta de eixo, tendo em vista a presença de indícios robustos de fraude, direcionamento e desvio de recursos dos cofres da CBTU/AL, especialmente em função das seguintes constatações:
r.1) a empresa JNL Comércio Exterior Ltda., curiosamente a vencedora, e a empresa MINF Indústria de Materiais Ferroviários Ltda. não confirmaram as respectivas participações no certame, de forma que a empresa a quem foi adjudicado o objeto foi, de fato, a única concorrente;
r.2) as sessões de abertura dos envelopes da documentação e das propostas, bem como as de adjudicação e homologação, dos processos 037/GELIC/04 e 038/GELIC/04, ocorreram exatamente nos mesmos dias e horários, ou seja, ao mesmo tempo, sendo que ambas as comissões licitantes eram compostas dos mesmos membros, conforme atestam as respectivas atas;
r.3) não foi comprovada a entrada no almoxarifado dos dezenove rolamentos para ponta de eixo adquiridos;
r.4) a nota bancária 2005OB900320 foi paga à LOG Logística Comercial e Representações Ltda., beneficiário diferente do constante da nota de empenho 2004NE001574, JNL Comércio Exterior Ltda., que teria vencido a licitação e, posteriormente, desistido do fornecimento, sem que lhe tenham sido aplicadas as sanções previstas no art. 87, da Lei 8.666/93;
r.5) foi verificada flagrante divergência nas assinaturas constantes do documento que formaliza a desistência da empresa JNL em comparação com documentos societários inseridos no respectivo processo licitatório (ap - peça 5, p. 88 e 120) , o que é forte indicativo de fraude no procedimento em questão;
Quantificação do débito:
Valor Histórico (R$) Data de ocorrência
R$ 74.284,35 05/04/2005
 (...) 
s) Solidariamente com Adeilson Teixeira Bezerra; José Lúcio Marcelino de Jesus; Damião Fernandes da Silva; Salinas Construções e Projetos Ltda:
Ato impugnado: contratação da empresa LOG Logística Comercial e Representações Ltda. (CNPJ 00.463.080/0001-72) , mediante o convite 038/GELIC/04, para aquisição de rodas ferroviárias, tendo em vista a presença de indícios robustos de fraude, direcionamento e desvio de recursos dos cofres da CBTU/AL, especialmente em função das seguintes constatações:
s.1) a empresa Conquest do Brasil Comércio e Representação Ltda., curiosamente a vencedora, e a empresa MINF Indústria de Materiais Ferroviários Ltda. não confirmaram as respectivas participações no certame, de forma que a empresa a quem foi adjudicado o objeto foi, de fato, a única concorrente;
s.2) as sessões de abertura dos envelopes da documentação e das propostas, bem como as de adjudicação e homologação, dos processos 037/GELIC/04 e 038/GELIC/04, ocorreram exatamente nos mesmos dias e horários, ou seja, ao mesmo tempo, sendo que ambas as comissões licitantes eram compostas dos mesmos membros, conforme atestam as respectivas atas;
s.3) as notas bancárias 2005OB900781 e 2005OB901422 foram pagas à empresa Salinas Construções e Projetos Ltda. (CNPJ 05.559.104/0001-54) , beneficiário diferente do que consta da correspondente nota de empenho 2004NE001576 - Conquest do Brasil Comércio e Representação (CNPJ 01.756.475/0001-75) -, que teria vencido a licitação e, posteriormente, desistido do fornecimento, sem que lhe tenham sido aplicadas as sanções previstas no art. 87 da Lei 8.666/1993. O beneficiário dos pagamentos é diferente também do que teria sido o fornecedor do bem - LOG Logística Comercial e Representações Ltda. -, o que, além de não ter previsão legal, contraria o disposto no art. 44, do Decreto 93.872/86, o qual se aplica à CBTU por força do inciso III c/c o caput do art. 50, da Lei Complementar nº 101/2000.
s.4) foi verificada flagrante divergência nas assinaturas constantes do documento que formaliza a desistência da empresa Conquest do Brasil em comparação com documentos societários inseridos no respectivo processo licitatório (ap - peça 5, p. 143 e 176) , o que é forte indicativo de fraude no procedimento em questão.
Quantificação do débito:
Valor Histórico (R$) Data de ocorrência
R$ 52.773,81 23/06/2005
R$ 20.663,19 18/11/2005
 (...) 
t) Solidariamente com Adeilson Teixeira Bezerra; José Lúcio Marcelino de Jesus; Damião Fernandes da Silva; Famor Fabricação e Montagem de Equips. Inds. e Representações Ltda; Tacofer Comercial Ltda; Salinas Construções e Projetos Ltda:
Ato impugnado: contratação da empresa Prática Engenharia e Construções Ltda. (CNPJ 01.722.421/0001-99) , mediante o convite 039/GELIC/04, para execução de serviços de reforma e melhoria de carros de passageiros, tendo em vista a presença de indícios de fraude na licitação e desvio de recursos dos cofres da CBTU/AL, especialmente em função das seguintes constatações:
t.1) apresentação de certidões negativas de débitos para com o INSS e o FGTS inválidas, pela licitante Tacofer Comercial Ltda., e de certidão negativa do INSS inválida, pela licitante Famor Fabricação e Montagem de Equips. Inds. e Representações Ltda., contrariando o art. 29, inciso IV, da Lei 8.666/1993;
t.2) ausência das certidões negativas do INSS e FGTS da licitante Prática Engenharia e Construção Ltda. (CNPJ 01.722.421/0001-99) , vencedora desta licitação, a qual gerou o contrato nº 036/2004/CBTU/STU-MAC, firmado em 30/12/2004, no valor de R$ 147.700,00, ao arrepio do art. 29, inciso IV, da Lei 8.666/1993 e do § 3º do art. 195 da Constituição Federal;
t.3) proposta apresentada pela empresa Tacofer Comercial Ltda. assinada pela sócia-gerente Guita Nurkin (CPF XXX.092.988-XX) , a qual, de acordo com o sistema CNPJ da Receita Federal do Brasil, foi excluída do quadro societário em 8/10/2003, o que é indicativo de possível fraude no processo licitatório em questão, mediante a falsificação de documentos;
t.4) pagamento da ordem bancária 2005OB900720, de 9/5/2005, no valor de R$ 130.936,05, a favor da empresa Salinas Construções e Projetos Ltda., referente à nota de empenho 2004NE001565, cujo favorecido é a empresa Prática Engenharia e Construções Ltda., vencedora do certame em questão. Este procedimento não tem previsão legal e contraria o disposto no art. 44, do Decreto 93.872/86, o qual se aplica à CBTU por força do inciso III c/c o caput do art. 50, da Lei Complementar nº 101/2000.
Quantificação do débito:
Valor Histórico (R$) Data de ocorrência
R$ 130.936,05 09/06/2005
 (...) 
u) Solidariamente com Adeilson Teixeira Bezerra; José Lúcio Marcelino de Jesus; Damião Fernandes da Silva; G&A Nobre Ltda:
Ato impugnado: contratação da empresa Prática Engenharia e Construções Ltda. (CNPJ 01.722.421/0001-99) , mediante o convite 044/GELIC/04, para execução de serviço de recuperação de componentes e acessórios de aparelho de mudança de via (AMV) , tendo em vista a presença de indícios de fraude na licitação com o objetivo de desviar recursos dos cofres da CBTU/AL, especialmente em função das seguintes constatações:
u.1) as empresas Simonsen do Brasil Comércio de Equipamentos e Serviços Ltda. e Kintel Engenharia e Comércio Ltda., ambas sediadas no estado de São Paulo, não confirmaram as respectivas participações no certame, de forma que a empresa vencedora foi, de fato, a única concorrente;
u.2) apresentação de certidões negativas de débitos para com o INSS e o FGTS inválidas, em nome das licitantes Simonsen do Brasil Comércio de Equipamentos e Serviços Ltda. e Kintel Engenharia e Comércio Ltda., contrariando o art. 29, inciso IV, da Lei 8.666/1993;
u.3) ausência das certidões negativas do INSS e FGTS da licitante Prática Engenharia e Construção Ltda. (CNPJ 01.722.421/0001-99) , vencedora desta licitação, a qual gerou o contrato nº 039/2004/CBTU/STU-MAC, firmado em 30/12/2004, no valor de R$ 146.900,00, ao arrepio do art. 29, inciso IV, da Lei 8.666/1993 e do § 3º do art. 195 da Constituição Federal; e
u.4) pagamento das ordens bancárias 2005OB900540, de 9/5/2005, no valor de R$ 65.113,43, 2005OB900606, de 18/5/2005, no valor de 56.642,13 e 2005OB900718, de 9/6/2005, no valor de R$ 8.471,30, a favor da empresa G&A Nobre Ltda., todas referentes à nota de empenho 2004NE001569, cujo favorecido é a empresa Prática Engenharia e Construções Ltda., vencedora do certame em questão. Este procedimento não tem previsão legal e contraria o disposto no art. 44, do Decreto 93.872/86, o qual se aplica à CBTU por força do inciso III c/c o caput do art. 50, da Lei Complementar nº 101/2000.
Quantificação do débito:
Valor Histórico (R$) Data de ocorrência
R$ 65.113,43 09/05/2005
R$ 56.642,13 18/05/2005
R$ 8.471,30 09/06/2005
 (...) 
v) Solidariamente com Adeilson Teixeira Bezerra; José Lúcio Marcelino de Jesus; Damião Fernandes da Silva; G&A Nobre Ltda:
Ato impugnado: contratação da empresa Famor Fab. e Mont. de Equip. Industriais e Representação Ltda. (CNPJ 04.184.837/0001-99) , mediante o convite 040/GELIC/04, para a execução de serviços de recuperação de janelas dos carros de passageiros, a qual sub-rogou o respectivo contrato à empresa G&A Nobre Ltda. (CNPJ 03.553.201/0001-04) , tendo em vista a presença de indícios de fraude na licitação, sub-rogação irregular do contrato, e não tendo sido devidamente comprovada a realização dos serviços contratados, especialmente em função das seguintes constatações:
v.1) não confirmação da participação da suposta licitante Kintel Engenharia e Comércio Ltda. no certame licitatório em questão; e
v.2) sub-rogação irregular do Contrato 037/2004/CBTU/STU-MAC, resultante da licitação em questão, à empresa G&A Nobre Ltda. (CNPJ 03.553.201/0001-04) , tendo em vista que:
v.2.1) de acordo com a Lei 8.666/1993 não existe a figura da sub-rogação de contratos administrativos (arts. 77 a 80) , cabendo a sua rescisão em caso de inexecução contratual, o que enseja a aplicação de sanções administrativas (arts. 86 a 88) , em especial, conforme determinação contida no inciso II, do art. 87 da citada lei, a multa prevista na cláusula 13.2 do contrato, correspondente a 10% do valor contratado atualizado remanescente, ou seja, no valor de R$ 6.700,00; e
v.2.2) a empresa G&A Nobre Ltda. não poderia ser contratada em nenhuma hipótese para a execução dos serviços objeto da licitação em questão, da qual ela não participou, pois, de acordo com o art. 50, da Lei 8.666/1993 "A Administração não poderá celebrar o contrato com preterição da ordem de classificação das propostas ou com terceiros estranhos ao procedimento licitatório, sob pena de nulidade".
Quantificação do débito:
Valor Histórico (R$) Data de ocorrência
R$ 59.395,50 04/05/2005
 (...) 
w) Solidariamente com Adeilson Teixeira Bezerra; José Lúcio Marcelino de Jesus; Horácio Rafael de Albuquerque Aguiar; G&A Nobre Ltda:
Ato impugnado: contratação da empresa Famor Fab. e Mont. de Equip. Industriais e Representação Ltda. (CNPJ 04.184.837/0001-99) , mediante o convite 046/GELIC/04, para instalação de placa de sinalização, a qual sub-rogou o respectivo contrato à empresa G&A Nobre Ltda. (CNPJ 03.553.201/0001-04) , tendo em vista a presença de indícios de fraude na licitação, sub-rogação irregular do contrato, e não tendo sido devidamente comprovada a realização dos serviços contratados, especialmente em função das seguintes constatações:
w.1) a empresa Kintel Engenharia e Comércio Ltda., sediada no estado de São Paulo, não confirmou sua participação no certame;
w.2) proposta apresentada pela empresa Tacofer Comercial Ltda. assinada pela sócia-gerente Guita Nurkin (CPF XXX.092.988-XX) , a qual, de acordo com o sistema CNPJ da Receita Federal do Brasil, foi excluída do quadro societário em 8/10/2003, o que é indicativo de possível fraude no processo licitatório em questão, mediante a falsificação de documentos; e
w.3) sub-rogação irregular do Contrato 040/2004/CBTU/STU-MAC, resultante da licitação em questão, à empresa G&A Nobre Ltda. (CNPJ 03.553.201/0001-04) , tendo em vista que:
w.3.1) de acordo com a Lei 8.666/1993 não existe a figura da sub-rogação de contratos administrativos (arts. 77 a 80) , cabendo a sua rescisão em caso de inexecução contratual, o que enseja a aplicação de sanções administrativas (arts. 86 a 88) , em especial, conforme determinação contida no inciso II do art. 87 da citada lei, a multa prevista na cláusula 13.2 do contrato, correspondente a 10% do valor contratado remanescente atualizado, ou seja, no valor de R$ 6.880,00; e
w.3.2) a empresa G&A Nobre Ltda. não poderia ser contratada em nenhuma hipótese para a execução dos serviços objeto da licitação em questão, da qual ela não participou, pois, de acordo com o art. 50 da Lei 8.666/1993 "A Administração não poderá celebrar o contrato com preterição da ordem de classificação das propostas ou com terceiros estranhos ao procedimento licitatório, sob pena de nulidade".
Quantificação do débito:
Valor Histórico (R$) Data de ocorrência
R$ 60.991,20 04/05/2005
 (...) 
x) Solidariamente com Adeilson Teixeira Bezerra; José Lúcio Marcelino de Jesus; Horácio Rafael de Albuquerque Aguiar; G&A Nobre Ltda:
Ato impugnado: contratação da empresa Famor Fab. e Mont. de Equip. Industriais e Representação Ltda. (CNPJ 04.184.837/0001-99) , mediante o convite 047/GELIC/04, para a execução de serviço de melhoria do sistema de licenciamento de trens, a qual sub-rogou o respectivo contrato à empresa G&A Nobre Ltda. (CNPJ 03.553.201/0001-04) , tendo em vista a presença de indícios de fraude na licitação, sub-rogação irregular do contrato, e não tendo sido devidamente comprovada a realização dos serviços contratados, especialmente em função das seguintes constatações:
x.1) não confirmação da participação da suposta licitante Simonsen do Brasil Comércio de Equipamentos e Serviços Ltda. no certame licitatório em questão; e
x.2) sub-rogação irregular do Contrato 041/2004/CBTU/STU-MAC, resultante da licitação em questão, à empresa G&A Nobre Ltda. (CNPJ 03.553.201/0001-04) , tendo em vista que:
x.2.1) de acordo com a Lei nº 8.666/93 não existe a figura da sub-rogação de contratos administrativos (arts. 77 a 80) , cabendo a sua rescisão em caso de inexecução contratual, o que enseja a aplicação de sanções administrativas (arts. 86 a 88) , em especial, conforme determinação contida no inciso II, do art. 87 da citada lei, a multa prevista na cláusula 13.2 do contrato, correspondente a 10% do valor contratado atualizado remanescente, ou seja, no valor de R$ 14.260,00; e
x.2.2) a empresa G&A Nobre Ltda. não poderia ser contratada em nenhuma hipótese para a execução dos serviços objeto da licitação em questão, da qual ela não participou, pois, de acordo com o art. 50, da Lei 8.666/1993 "A Administração não poderá celebrar o contrato com preterição da ordem de classificação das propostas ou com terceiros estranhos ao procedimento licitatório, sob pena de nulidade".
Quantificação do débito:
Valor Histórico (R$) Data de ocorrência
R$ 126.414,90 04/05/2005.
2.1.2.	Horácio Rafael de Albuquerque Aguiar, na qualidade de ex-membro de comissão de licitação da CBTU/AL (peça 18) :
 (...) 
Os débitos decorrem dos seguintes atos:
a) Solidariamente com Adeilson Teixeira Bezerra; Clodomir Batista de Albuquerque; Carlos Roberto Ferreira Costa; José Lúcio Marcelino de Jesus; MR Engenharia Ltda; Prática Engenharia e Construção Ltda; MCC Manutenção, Construção e Comércio Ltda:
Ato impugnado: contratação da empresa MCC Manutenção, Construção e Comércio Ltda. (CNPJ 00.400.963/0001-82) , mediante o convite 015/GELIC/04, para execução de serviços de correção de trechos da via permanente, tendo em vista a presença de indícios de fraude no procedimento licitatório, indicando tratar-se de licitação montada com o objetivo de desviar recursos dos cofres da CBTU, não tendo sido devidamente comprovada a execução dos serviços, especialmente em função das seguintes constatações:
a.1) o certificado de regularidade do FGTS, da licitante vencedora MCC Manutenção, Construção e Comércio Ltda. (CNPJ 00.400.963/0001-82) , foi obtido às 15:34 h do dia 19/7/2004, como consta do próprio certificado (ap - peça 8, p. 265) , posteriormente à sessão de abertura dos envelopes da documentação e das propostas e de adjudicação e homologação, que deram início às 9:00 h e 9:30 h, respectivamente, do mesmo dia 19/7/2004, conforme atestam as respectivas atas (ap - peça 8, p. 287-288) ; 
a.2) apresentação de certidão negativa de débitos para com o INSS inválida, pela licitante MR Engenharia Ltda. (CNPJ 03066245/0001-00) e de certidões negativas de débitos para com o INSS e FGTS também inválidas, pela licitante Prática Engenharia e Construção Ltda. (CNPJ 01.722.421/0001-99) ;
a.3) fracionamento das despesas com o intuito de utilizar a modalidade 'convite', e direcionar o resultado do certame, quando deveria ser utilizada a modalidade 'tomada de preços', considerando também os convites 002, 017, 020, 042 e 043/GELIC/2004, para o mesmo objeto, contrariando o disposto nos §§ 2º e 5º do art. 23 da Lei 8.666/1993;
a.4) sobrepreço em itens de serviço, utilizando-se como parâmetro os preços praticados nas superintendências regionais da CBTU nos estados de Pernambuco, Rio Grande do Norte e Paraíba, o que teria ocasionado um prejuízo de R$ 32.262,60, em valores históricos, aos cofres da CBTU/AL;
a.5) contratação e pagamento por serviços de retirada de entulho que não podiam ser executados por razões técnicas;
Quantificação do débito:
Valor Histórico (R$) Data de ocorrência
R$ 39.110,44 30/07/2004
R$ 67.944,91 18/08/2004
R$ 20.165,30 03/09/2004
R$ 22.472,06 03/09/2004
R$ 32.331,81 13/09/2004
 (...) 
b) Solidariamente com Adeilson Teixeira Bezerra; José Lúcio Marcelino de Jesus; Carlos Roberto Ferreira Costa; LOG Logística Comercial e Representações Ltda.:
Ato impugnado: contratação da empresa LOG Logística Comercial e Representações Ltda. (CNPJ 00.463.080/0001-72) , mediante o convite 016/GELIC/04, para aquisição de dormentes de madeira, tendo em vista a presença de indícios de montagem e direcionamento da licitação, além de não restar devidamente comprovada a execução do fornecimento contratado, especialmente em função das seguintes constatações:
b.1) as empresas JNL Comércio Exterior Ltda. e Kintel Engenharia e Comércio Ltda., ambas sediadas no estado de São Paulo, não confirmaram as respectivas participações no certame, de forma que a empresa vencedora foi, de fato, a única concorrente; e
b.2) incompatibilidade entre a quantidade de dormentes adquiridos e a quantidade de serviços contratados para a sua substituição, de forma que não se vislumbra razão para a aquisição realizada, pois esta se destinaria tão somente a aumentar o estoque presumidamente existente, além de que não foi devidamente comprovada a realização do fornecimento contratado.
Quantificação do débito:
Valor Histórico (R$) Data de ocorrência
R$ 52.535,70 30/07/2004
 (...) 
c) Solidariamente com Adeilson Teixeira Bezerra; Valber Paulo da Silva; José Lúcio Marcelino de Jesus; G&A Nobre Ltda:
Ato impugnado: contratação da empresa Famor Fab. e Mont. de Equip. Industriais e Representação Ltda. (CNPJ 04.184.837/0001-99) , mediante o convite 046/GELIC/04, para instalação de placa de sinalização, a qual sub-rogou o respectivo contrato à empresa G&A Nobre Ltda. (CNPJ 03.553.201/0001-04) , tendo em vista a presença de indícios de fraude na licitação, sub-rogação irregular do contrato, e não tendo sido devidamente comprovada a realização dos serviços contratados, especialmente em função das seguintes constatações:
c.1) a empresa Kintel Engenharia e Comércio Ltda., sediada no estado de São Paulo, não confirmou sua participação no certame (item 20.1) ;
c.2) proposta apresentada pela empresa Tacofer Comercial Ltda. assinada pela sócia-gerente Guita Nurkin (CPF XXX.092.988-XX) , a qual, de acordo com o sistema CNPJ da Receita Federal do Brasil, foi excluída do quadro societário em 8/10/2003, o que é indicativo de possível fraude no processo licitatório em questão, mediante a falsificação de documentos (item 38) ; e
c.3) sub-rogação irregular do Contrato 040/2004/CBTU/STU-MAC, resultante da licitação em questão, à empresa G&A Nobre Ltda. (CNPJ 03.553.201/0001-04) , tendo em vista que:
c.3.1) de acordo com a Lei 8.666/1993 não existe a figura da sub-rogação de contratos administrativos (arts. 77 a 80) , cabendo a sua rescisão em caso de inexecução contratual, o que enseja a aplicação de sanções administrativas (arts. 86 a 88) , em especial, conforme determinação contida no inciso II do art. 87 da citada lei, a multa prevista na cláusula 13.2 do contrato, correspondente a 10% do valor contratado remanescente atualizado, ou seja, no valor de R$ 6.880,00 (item 42) ; e
c.3.2) a empresa G&A Nobre Ltda. não poderia ser contratada em nenhuma hipótese para a execução dos serviços objeto da licitação em questão, da qual ela não participou, pois, de acordo com o art. 50 da Lei 8.666/1993 "A Administração não poderá celebrar o contrato com preterição da ordem de classificação das propostas ou com terceiros estranhos ao procedimento licitatório, sob pena de nulidade" (item 42.6) .
Quantificação do débito:
Valor Histórico (R$) Data de ocorrência
R$ 60.991,20 04/05/2005
 (...) 
d) Solidariamente com Adeilson Teixeira Bezerra; Valber Paulo da Silva; José Lúcio Marcelino de Jesus; G&A Nobre Ltda:
Ato impugnado: contratação da empresa Famor Fab. e Mont. de Equip. Industriais e Representação Ltda. (CNPJ 04.184.837/0001-99) , mediante o convite 047/GELIC/04, para a execução de serviço de melhoria do sistema de licenciamento de trens, a qual sub-rogou o respectivo contrato à empresa G&A Nobre Ltda. (CNPJ 03.553.201/0001-04) , tendo em vista a presença de indícios de fraude na licitação, sub-rogação irregular do contrato, e não tendo sido devidamente comprovada a realização dos serviços contratados, especialmente em função das seguintes constatações:
d.1) não confirmação da participação da suposta licitante Simonsen do Brasil Comércio de Equipamentos e Serviços Ltda. no certame licitatório em questão (item 120.1) ; e
d.2) sub-rogação irregular do Contrato 041/2004/CBTU/STU-MAC, resultante da licitação em questão, à empresa G&A Nobre Ltda. (CNPJ 03.553.201/0001-04) , tendo em vista que:
d.2.1) de acordo com a Lei nº 8.666/93 não existe a figura da sub-rogação de contratos administrativos (arts. 77 a 80) , cabendo a sua rescisão em caso de inexecução contratual, o que enseja a aplicação de sanções administrativas (arts. 86 a 88) , em especial, conforme determinação contida no inciso II, do art. 87 da citada lei, a multa prevista na cláusula 13.2 do contrato, correspondente a 10% do valor contratado atualizado remanescente, ou seja, no valor de R$ 14.260,00 (item 42) ; e
d.2.2) a empresa G&A Nobre Ltda. não poderia ser contratada em nenhuma hipótese para a execução dos serviços objeto da licitação em questão, da qual ela não participou, pois, de acordo com o art. 50, da Lei 8.666/1993 "A Administração não poderá celebrar o contrato com preterição da ordem de classificação das propostas ou com terceiros estranhos ao procedimento licitatório, sob pena de nulidade" (item 42.6) .
Quantificação do débito:
Valor Histórico (R$) Data de ocorrência
R$ 126.414,90 04/05/2005.
2.1.3.	José Queiroz de Oliveira, na qualidade de ex-gerente de administração e finanças da CBTU/AL (peça 32) :
 (...) 
Os débitos decorrem dos seguintes atos:
a) Solidariamente com Adeilson Teixeira Bezerra; José Lúcio Marcelino de Jesus; Terceirizadora Santa Clara Ltda:
Ato impugnado: contratação da empresa Terceirizadora Santa Clara Ltda. (CNPJ 04.963.564/0001-80) , mediante o Contrato 007/2004/CBTU/STU/MAC, firmado em 19/2/2004, para a prestação de serviços de limpeza, copa e conservação de instalações e trens, tendo em vista as seguintes constatações:
a.1) existência de sobrepreço em relação aos preços de mercado, estimado em 26% sobre os valores pagos mensalmente no período de 22/3/2004 a 30/4/2005, e 36% sobre os valores pagos mensalmente no período de 1/5/2005 a 28/2/2007, tendo por base a média das propostas das empresas habilitadas na Tomada de Preços 018/GELIC/06, realizada para a contratação dos mesmos serviços (item 73) ;
a.2) ocorrência de diversos depósitos feitos pela empresa Terceirizadora Santa Clara Ltda., nas contas bancárias de Adeílson Teixeira Bezerra, de seus familiares e empresas de sua propriedade, de José Lúcio Marcelino de Jesus, ambos ex-superintendentes da CBTU/AL e de Euves Plex da Silva, citado como pessoa ligada à Adeílson Bezerra, indício claro de que o sobrepreço visou ao desvio de recursos dos cofres da CBTU/AL (item 90) ; e
a.3) extrapolação do limite da modalidade de licitação 'convite', definido em R$ 80.000,00 pelo inciso II do art. 23 da Lei 8.666/93, pois o valor estimado do convite, de R$ 79.000,00, para um prazo contratual de dois meses, foi mero artifício para permitir tal modalidade, pois o contrato em questão, celebrado por R$ 77.979,65 (R$ 38.989,83 por mês) , teve sua vigência estendida até 28/2/2007 (35 meses) , e seu valor total elevado para R$ 1.439.722,00, mediante a assinatura de uma sequência de dezoito termos aditivos (item 71) .
Quantificação do débito:
Valor Histórico (R$) Data de ocorrência
R$ 3.373,60 31/03/2004
R$ 10.120,82 30/04/2004
R$ 10.120,82 31/05/2004
R$ 10.120,82 30/06/2004
R$ 10.120,82 31/07/2004
R$ 10.120,82 31/08/2004
R$ 10.120,82 30/09/2004
R$ 10.120,82 31/10/2004
R$ 10.120,82 30/11/2004
R$ 10.120,82 31/12/2004
 (...) 
b) Solidariamente com Adeilson Teixeira Bezerra; Silva & Cavalcante Ltda:
Ato impugnado: reajuste indevido de 25%, a título de realinhamento de preços, mediante o Primeiro Termo Aditivo ao Contrato de Concessão Empresarial 001/01/CBTU/GTU-MAC, celebrado com a empresa Silva & Cavalcante Ltda., considerando que a concessão do reajuste se fundamentou em fatos alegados pela empresa contratante que não refletiam a realidade, haja vista que não houve aumento do quadro de pessoal, que o cálculo dos novos salários estavam incorretos, e que o fator 'k' da equação econômico-financeira não deveria ter sido majorado, uma vez que o aumento dos custos operacionais não teve como causa fatos imprevisíveis, fortuitos ou de força maior, que ensejariam, segundo o art. 65, inciso II, alínea "d", da Lei 8.666/1993, o restabelecimento econômico-financeiro inicial do contrato. O reajuste concedido resultou em um sobrepreço de 15,16%, que representou um superfaturamento de R$ 66.082,44 (valor histórico) sobre os valores pagos em 2004 (itens 76 e 77) .
Quantificação do débito:
Valor Histórico (R$) Data de ocorrência
R$ 5.506,87 31/01/2004
R$ 5.506,87 29/02/2004
R$ 5.506,87 31/03/2004
R$ 5.506,87 30/04/2004
R$ 5.506,87 31/05/2004
R$ 5.506,87 30/06/2004
R$ 5.506,87 31/07/2004
R$ 5.506,87 31/08/2004
R$ 5.506,87 30/09/2004
R$ 5.506,87 31/10/2004
R$ 5.506,87 30/11/2004
R$ 5.506,87 31/12/2004
 (...) 
c) Solidariamente com Adeilson Teixeira Bezerra; Silva & Cavalcante Ltda:
Ato impugnado: inobservância da cláusula oitava, subitens "8.1" e "8.3", do Contrato de Concessão Empresarial 001/01/CBTU/GTU-MAC, firmado com a empresa Silva & Cavalcante Ltda., que tratam da remuneração da concessionária e da garantia da viabilidade financeira do contrato, gerando um prejuízo de R$ 135.940,85 (valores históricos) , em razão dos pagamentos indevidos realizados no exercício de 2004 (item 79) .
Quantificação do débito:
Valor Histórico (R$) Data de ocorrência
R$ 12.455,36 29/02/2004
R$ 11.670,60 31/03/2004
R$ 13.930,73 30/04/2004
R$ 16.796,63 31/05/2004
R$ 26.261,38 30/06/2004
R$ 18.495,12 31/07/2004
R$ 12.154,18 31/08/2004
R$ 6.305,31 30/09/2004
R$ 12.562,26 31/10/2004
R$ 5.309,28 30/11/2004.
2.2.	Os responsáveis apresentaram suas alegações de defesa às peças 156, 157 e 175 as quais foram analisadas pela Secex/AL que, em parte, as acolheu e propôs que as contas dos responsáveis acima arrolados fossem julgadas irregulares, com imputação de débito e aplicação de multa proporcional aos respectivos débitos, sem prejuízo de que também fosse aplicada a pena de inabilitação para o exercício de cargo em comissão ou função de confiança na Administração Pública Federal para Valber Paulo da Silva (peças 211 e 212) . 
2.3.	O Ministério Público junto ao TCU (MP/TCU) acolheu, em parte, a proposta da unidade técnica propondo alguns ajustes, como aplicação de pena adicional a Horácio Aguiar, nos seguintes termos (peça 217) :
 (...) 
c) além dos atos já assinalados pela unidade técnica considerar, ainda, para fins de aplicação da sanção de inabilitação para o exercício de cargo em comissão ou função de confiança no âmbito da Administração Pública ao Sr. Valber Paulo da Silva, nos termos do art. 60 da Lei nº 8.443/1992, os atos impugnados nº s 13 a 24 e 28 a 32;
 (...) 
f) além dos atos já assinalados pela unidade técnica considerar, ainda, para fins de aplicação da sanção de inabilitação para o exercício de cargo em comissão ou função de confiança no âmbito da Administração Pública ao Sr. Horácio Rafael de Albuquerque Aguiar, nos termos do art. 60 da Lei nº 8.443/1992, os atos impugnados nº s 28 a 31. 
2.4.	Em 5/9/2018, acolhendo os mencionados posicionamentos, foi prolatado o Acórdão 2090/2018-TCU-Plenário, nos termos subscritos no subitem 1.1 deste Exame. Após a notificação sobre aquele julgado foram interpostos diversos recursos de embargos de declaração (peças 289, 293, 294, 296, 299, 323 e 365) , os quais, em 17/7/2019, foram conhecidos e rejeitados por meio do Acórdão 1665/2019-TCU-Plenário.
2.5.	Irresignados com aqueles julgamentos, os responsáveis, ora recorrentes, apresentam recursos de reconsideração, os quais se passam à análise.
ADMISSIBILIDADE 
3.	Os exames de admissibilidade desta Secretaria (peças 442-445) propuseram o conhecimento dos recursos e a concessão de efeito suspensivo aos itens e subitens 9.4, 9.5, 9.5.6, 9.5.7, 9.5.8, 9.6, 9.7, 9.8 e 9.10 do acórdão recorrido. Por meio de despacho (peça 449) , aqueles exames foram ratificados pelo relator dos recursos, Ministro Vital do Rêgo.
MÉRITO
4.	Delimitação
4.1.	Constitui objeto do presente exame analisar:
a) em sede preliminar:
a.1)  se subsiste nulidade processual em face da juntada de provas emprestadas de outro processo em trâmite na esfera judicial;
a.2) se houve cerceamento à defesa de um dos recorrentes; 
a.3) se os pressupostos de validade e regular desenvolvimento do processo estão devidamente comprovados uma vez que resta ausente a prática de qualquer ato de improbidade; 
a.4) se os presentes autos devem ser arquivados em face do disposto na IN/TCU 76/2016; 
a.5) se incidem os institutos da prescrição ou da decadência;
b) no mérito:
b.1) se, pela reanálise dos documentos contidos nos autos, as contas dos recorrentes podem ser julgadas regulares ou regulares com ressalvas; e
b.2) se, com base no princípio da boa-fé e da mitigação da responsabilidade, o débito pode ser afastado em relação a dois dos recorrentes. 
5.	Prova emprestada, direito adquirido, princípio da isonomia e segurança jurídica
5.1.	A primeira preliminar é invocada por José Queiroz de Oliveira que requer a nulidade processual em face da juntada de provas emprestadas que subsidiaram sua condenação, alegando que (peca 243, p. 1319 e p. 44-48) : 
a) houve uso desse tipo de prova, em desfavor do recorrente, devendo ser aplicado ao presente caso o entendimento extraído do Inquérito 3.732/DF no âmbito do Supremo Tribunal Federal, STF, relatoria da Ministra Cármen Lúcia;
b)  como a origem das irregularidades se deu em face de interceptação telefônica produzida por autoridade incompetente, o processo originário deveria ser encaminhado ao STF;
c) também incide o disposto no art. 157 do Código de Processo Penal (CPP) e apontamento doutrinário, em especial, quanto à teoria dos frutos da árvore envenenada. Nesse contexto, aplicável o HC 93.050 do STF (relatoria do Ministro Celso de Mello) ; e
d) dessa forma, estaria resguardado o direito adquirido em ter suas contas julgadas regulares ou regulares com ressalva ante o reconhecimento de invalidade das provas juntadas aos autos;
e) ademais, com base no princípio da isonomia, ao se desconsiderar as provas indevidas destes autos, se garante tratamento isonômico da aplicabilidade da mesma ordem jurídica; e
f) por fim, pelo princípio da segurança jurídica, há que ser garantida a aplicabilidade, por extensão, do que foi decidido no âmbito do já mencionado Inquérito 3.732/DF.
Análise:
5.2.	Não assiste razão ao recorrente.
5.3.	De início, cumpre assinalar que compete ao recorrente correlacionar quais peças dos autos foram juntadas de qual processo judicial e quais delas este Tribunal se utilizou de forma supostamente viciada para julgamento de suas contas irregulares, bem como as respectivas imputações de débito e aplicação de multa. Aliás, não consta, sequer, a transcrição dos trechos da interceptação telefônica, data da ocorrência, circunstâncias, juízo, etc. 
5.4.	Em suas razões recursais não houve nenhuma indicação de peças e páginas destes autos da alegação em análise. O recorrente se limita a afirmar, em termos genéricos, que: " (...) as provas utilizadas como 'emprestadas' foram utilizadas de forma equivocada, todas essas informações vieram do MPF, e este Tribunal usou destas provas" (peça 243, p. 15, primeiro parágrafo) " e que " (...) Toda ilegalidade se deu em razão de interceptação telefônica produzida por autoridade incompetente" (peça 243, p. 17, primeiro parágrafo) . Alegar e não comprovar é equivalente, em nosso ordenamento jurídico, a não alegar.
5.5.	Reanalisando as peças constantes dos autos, inclusive do processo apenso, conforme requer o recorrente, se verifica que não se aplica a teoria dos frutos da árvore envenenada e nem se pode estender os efeitos da decisão do Inquérito/STF 3.732/DF aos presentes autos. Com efeito:
5.5.1.	As irregularidades imputadas ao recorrente são decorrentes das constatações do Relatório de Auditoria da CGU na CBTU/STU-Maceió, datado de 31/12/2007, de nº 00202.000053/2007-39 (peça 9, p. 4146 do TC 015.019/2009-2) . De outro lado, a instrução em que se propôs a citação do recorrente, se limita a informar, no item de "informações adicionais", que tramita na 15ª Vara Criminal da Capital, da Justiça do Estado de Alagoas, ação penal originária (Processo 0010191-16.2009) , por crimes praticados por funcionários públicos contra a CBTU/AL, nos seguintes termos (peça 6, p. 2-3 destes autos) :
 (...) Cabe mencionar também que tramita na 15ª Vara Criminal da Capital, da Justiça do Estado de Alagoas, ação penal ordinária (Processo 0010291-16.2009) , por crimes praticados por funcionários públicos contra a administração em geral, de autoria da Justiça Pública, onde figuram como réus Adeílson Teixeira Bezerra e outros funcionários e ex-funcionários da CBTU/AL, e cuja matéria de fundo é a mesma tratada nos presentes autos. Esta ação originou-se de ação penal proposta pelo Ministério Público Federal perante a Justiça Federal de Alagoas, posteriormente, transferida para a Justiça do Estado de Alagoas, uma vez reconhecida, pelo Tribunal Regional Federal da 5ª Região, a competência da justiça estadual para apreciação da matéria em questão.
5.5.2.	Não consta dos autos a juntada de nenhuma transcrição de áudio, obtida no âmbito da mencionada ação penal, e que foi posteriormente invalidada pelo STF nos autos do Inquérito 3.732/DF, mencionado pelo recorrente.
5.5.3.	O relatório de auditoria da CGU é expresso no sentido de que sua motivação decorreu de indício de irregularidades noticiadas pela Justiça do Trabalho da Comarca de Maceió/AL (peça 9, p. 8, do TC 015.019/2009-2) , verbis:
 (...) 
1.1. Este Relatório apresenta os resultados de ação de controle desenvolvida em função de indícios de irregularidades aventadas de Ordem de Excelentíssimo Juiz da 4ª Vara do Trabalho de Maceió/AL, que teriam ocorrido na Superintendência de Transportes Urbanos de Maceió da Companhia Brasileira de Trens Urbanos (CBU/STU-MAC) , conforme Processo NUP 00202.00080/2006-21.
5.6.	Assim sendo, constata-se que o suporte documental para a citação do recorrente decorreu de prova produzida pela CGU (portanto, órgão de controle interno federal) com base em indícios de irregularidades, originariamente, constatadas pela justiça do trabalho e não de ação penal como quer fazer crer o argumento invocado pelo recorrente. Inaplicáveis o disposto no art. 157 do CPP e o entendimento que se extrai do HC/STF 93.050. 
5.7.	De qualquer forma, no âmbito da processualística do TCU é admissível a juntada de provas emprestadas de processos em trâmite em outros órgãos administrativos ou instâncias judiciais, conforme se extrai de entendimento do Acórdão 3218/2013-TCU-Plenário (relatoria do Ministro José Múcio Monteiro) :
No âmbito dos processos de sua competência, o TCU admite a utilização de prova emprestada de processo judicial e de trabalhos realizados por outros órgãos de controle.
5.8.	Tal entendimento se aplica, in casu, quanto à juntada de cópia de parte da documentação dos autos da ação de improbidade administrativa, nº 0006290-33.2008.4.05.8000 da 4º Vara da Seção Judiciária Federal do Estado de Alagoas, cujos documentos foram juntados às peças 14-33 do TC  015.019/2009-2, no processo apenso. Essa documentação não é inválida e se limita a informar, também no tópico de "informações adicionais", sobre a sua existência e o detalhamento em que foi proposta, não havendo qualquer infringência aos princípios da segurança jurídica, da isonomia ou do direito adquirido.
6.	Cerceamento à defesa
6.1.	José Queiroz de Oliveira, citando diversos apontamentos doutrinários e jurisprudenciais, aduz que seu direito à ampla defesa restou infringido tendo em vista que (peça 243, p. 19-44) :
a)  seus requerimentos não foram analisados por este Tribunal. A análise efetuada pela unidade técnica de origem teria sido feita de forma perfunctória;
b) não foi realizado seu depoimento pessoal;
c) não houve juntada de documentos, inteiro teor, por parte da Secex/AL;
d) houve sua imediata responsabilização por mero ato de ofício;
e) foram desconsiderados os demais setores técnicos da CBTU;
f) houve diversas citações ao processo judicial de ação por improbidade do qual não participou;
g) não foi levada em consideração a sua vida pregressa funcional: Bradesco, Banco do Estado de Alagoas, Agência Nacional de Transportes, Cepal e Secretaria de Educação de Alagoas, dentre outros projetos;
h) sua condenação se deu sem ter sido responsável pelas análises das planilhas de custos operacionais; e
i) houve omissão quanto à conclusão da área jurídica da CBTU/AL que não atestou qualquer irregularidade.
Análise:
6.2.	Não assiste razão ao recorrente quanto à preliminar de cerceamento de sua defesa.
6.3.	Há que se esclarecer, inicialmente, que o recorrente interpôs recurso de embargos de declaração à peça 323 com a mesma linha de argumentação ora apresentada. Esse recurso foi conhecido e rejeitado por meio do Acórdão 1665/2019-TCU-Plenário (peça 382) , ocasião em que as omissões, contradições e obscuridades alegadas foram enfrentadas pelos apontamentos lançados no relatório daquele julgado à peça 384, p. 44-45, item 17 e seus subitens, consignando-se que não houve interposição de novo recurso de embargos de declaração.
6.4.	As análises da unidade técnica de origem não foram, como alega o recorrente, efetuadas de forma perfunctória. Com efeito, as alegações de defesa foram sumarizadas e analisadas em três blocos distintos lançados na instrução à peça 211: p. 172-173 (item 274 e subitens) , p. 188 (item 282) e p. 194 (item 289 e subitens) , tendo sido acolhidas as alegações de defesa desta última parte, referente à alínea "c" do ofício de citação (vide item 2.1 deste Exame) .   
6.5.	Em relação ao extravio dos autos do processo 007/2004/CBTU-GTU/MAC, noticiado à peça 175, p. 6-7, bem como a colheita de depoimento pessoal do responsável, ora recorrente, há que se assinalar que não compete a este Tribunal a produção desses tipos de provas. É o que se extrai do que já foi decidido no Acórdão 3535/2015-TCU-Segunda Câmara (Relatoria do Ministro Augusto Nardes) , a seguir enunciado:
As normas que regulam o processo de controle externo não concedem ao responsável a faculdade de solicitar produção de provas ao TCU, como a colheita de depoimentos ou realização de perícias e diligências. O Tribunal deve julgar com base nas provas documentais constantes dos autos, reunidas pelos órgãos de controle interno e pela unidade técnica, em confronto com aquelas produzidas e apresentadas pelo responsável em sua peça de defesa.
6.6.	Em relação à alegação de que não houve a juntada de documentos suficientes à configuração do débito (incluindo aí a planilha de custos operacionais) e a sua responsabilização, assinale que a quantificação do débito e a responsabilização do recorrente decorreram das informações e contatações contidas nos itens 3.4, 3.5 e 3.10 do Relatório da CGU à peça 9, p. 111-116 e p. 125-130, do processo apenso, que é parte integrante deste autos. Os demais comprovantes documentais que lhe dão suporte, quais sejam cópias eletrônicas dos contratos, aditivos e demais provas que fundamentam as parcelas de débito imputadas ao recorrente constam à peça 8, p. 51-135 do TC 015.019/2009-2 e à peça 5, p. 32-35, destes autos.
6.7.	Quanto aos argumentos de que não foram levados em consideração o fato de que os atos praticados pelo recorrente se deram em consonância com as áreas técnicas e jurídicas da CBTU/AL, menciona-se que este Tribunal já tinha posicionamento, anterior aos atos praticados pelo recorrente, no sentido de que não há vinculação daqueles à atuação dos gestores. É o entendimento que se extrai, por exemplo, do Acórdão 723/2005-TCU-Plenário (relatoria do Ministro Ubiratan Aguiar) :
Os pareceres técnicos e jurídicos não são vinculantes ao gestor, o que não significa ausência de responsabilidade daqueles que os firmam. Tem o administrador obrigação de examinar a correção dos pareceres, até mesmo para corrigir eventuais disfunções na administração.
6.8.	Quanto às demais alegações há que se assinalar que:
6.8.1.	As citações aos processos judiciais aludidos pelo recorrente no relatório do acórdão recorrido não impactaram em qualquer agravamento de penalidade, pois, só serviram como elemento meramente informativo. 
6.8.2.	De outro lado, as questões sobre a vida pregressa funcional do recorrente já estão implicitamente contempladas no âmbito do acórdão recorrido uma vez que, ao contrário de vários outros responsáveis, não foi aplicada a ele a pena de inabilitação para o exercício de cargos em comissão ou função de confiança na Administração Pública Federal. Além disso, o valor da multa a ele aplicada se encontra no segundo menor patamar em relação aos demais responsáveis (vide item 1.1 deste Exame) .
6.9.	Por fim, eventual cerceamento à defesa do recorrente poderia ser avaliado se houvesse longo interregno de tempo (superior a dez anos) entre a prática do ato irregular e a sua citação (a exemplo do que foi decidido no Acórdão 10385/2011-TCU-Primeira Câmara, relatoria do Ministro José Múcio Monteiro) , o que, no presente caso, não se verifica, conforme se verá adiante na análise referente ao tópico de incidência, ou não, dos institutos da prescrição/decadência administrativas.
7.	Pressupostos de validade e de regular desenvolvimento do processo
7.1.	José Queiroz de Oliveira argumenta que não se fazem presentes nestes autos os pressupostos processuais de sua validade e de seu regular desenvolvimento asseverando que (peça 243, p. 53-68) :
a) a rejeição das contas não poderia ocorrer tendo em vista que não há:
 (...) na documentação acostada, um elemento objetivo sequer que dê sustentáculo ao arremate ali declinado, de que houve a prática de ilegalidades ou irregularidades pelo Defendente, já que o mesmo como fora dito anteriormente assinou os Termos Aditivos, após análises de diversos setores técnicos; [grifos suprimidos do texto original] 
b) não houve embasamento concreto, empírico, de fácil verificação que demonstrem, de forma cabal, a imputação das irregularidades ao recorrente;
c) à exceção de um, os demais aditivos contratuais não foram assinados pelo recorrente e não houve qualquer locupletamento; e
d) conforme diversos apontamentos doutrinários e jurisprudenciais, inexistiu qualquer ato de improbidade nos termos da Lei 8.429/1992 e não houve qualquer caracterização de seus requisitos capazes de dar sustentáculo às parcelas de débitos imputadas ao recorrente.  
Análise:
7.2.	Essa preliminar do recorrente não pode ser acolhida.
7.3.	Inicialmente, há que se mencionar que a processualística do TCU não é regida pela Lei de Improbidade Administrativa (Lei 8.429/1992) , mas sim pela Lei 8.443/1992. Dessa forma, para o julgamento de contas de gestores públicos e de eventuais imputações de débito e aplicações de penas não se tem a necessidade de caracterizar os atos como atos de improbidade administrativa. Dito por outras palavras, são inaplicáveis os diversos apontamentos doutrinários e jurisprudenciais mencionados pelo recorrente com o intuito de invalidar os presentes autos.
7.4.	Os dois atos administrativos tidos como irregulares por parte deste Tribunal foram lançados nas alíneas "a" e "b" do ofício de citação do recorrente (vide item 2.1 deste Exame) e estão detalhados no relatório da CGU, itens 3.4, 3.5 e 3.10, conforme informações já lançadas no item 6.6 deste Exame. 
7.5.	Ao contrário do alegado pelo recorrente, são suficientemente claras, de fácil compreensão e demonstram, de forma cabal, o fato gerador do débito e a conduta que ensejou a irregularidade por parte do recorrente. Com efeito, consta na instrução técnica que ensejou a citação do recorrente:
7.5.1.	Transcrição do detalhamento da irregularidade à peça 6, p. 27-28, itens 71 e 72 (alínea a.3 do ofício de citação do recorrente) :
 (...) 
Extrapolação do limite definido para modalidade de licitação utilizada na contratação de serviços de limpeza  (item 3.4 do Relatório da CGU - ap - peça 9, p. 111-113) .
71. A CGU entendeu que a CBTU/AL extrapolou o limite da modalidade de licitação 'convite', definido em R$ 80.000,00 pelo inciso II do art. 23 da Lei 8.666/1993, quando da contratação de serviços de limpeza, copa e conservação de instalações e trens, mediante o processo licitatório Convite 007/GELIC/04, vencido pela empresa Terceirizadora Santa Clara Ltda. (CNPJ 04.963.564/0001-80) , que gerou o Contrato 007/2004/CBTU/STU/MAC, firmado em 19/2/2004 (ap - peça 8, p. 89-98) .
71.1. O valor estimado do convite foi de R$ 79.000,00, para um prazo contratual de dois meses. Ao que tudo indica, este prazo de apenas dois meses foi um artifício com o único fim de permitir a utilização da modalidade 'convite', pois o contrato, celebrado por R$ 77.979,65 (R$ 38.989,83 por mês) , teve sua vigência estendida até 28/2/2007, mediante a assinatura de uma sequência de dezoito termos aditivos. Além disso, foi firmado termo aditivo de preço elevando o valor mensal para R$ 45.319,04 (acréscimo de 16,233%) , a partir de 1/5/2006. Ao final, o contrato em tela acabou sendo executado em 35 meses pelo total de R$ 1.439.722,00, valor este que deveria ter sido licitado na modalidade 'concorrência pública' (ap - peça 8, p. 99-133) .
72. Análise técnica: além de a conduta ser flagrantemente ilegal, a CBTU/AL ainda descumpriu determinação clara desta corte, contida no Acórdão 1862/2003-TCU-Primeira Câmara-TCU, que tratou de representação formulada pelo TRT da 19ª Região acerca do Contrato 18/96, firmado com a Conservadora Santa Clara Ltda., onde lhe foi determinado que:
'9.4.3. na contratação ou prorrogação de serviços a serem executados de forma contínua, nos termos do art. 57, inciso II, da Lei nº 8.666/93, observe, para a escolha da modalidade de licitação, o valor estimado do período total dos serviços, de modo a não extrapolar os limites estabelecidos para as modalidades Convite e Tomada de Preços, nos termos do art. 23, § 5º, da mesma lei, com a redação dada pela Lei nº 9.648/98';
72.1. São responsáveis pela grave irregularidade:
 (...) 
c) José Queiróz de Oliveira, que, como gerente de administração e finanças, assinou todos os termos aditivos de prorrogação de prazo;
7.5.2.	Transcrição do detalhamento da irregularidade à peça 6, p. 28-29, itens 73 e 74 (alínea "a.1" do ofício de citação do recorrente) :
 (...) 
Contratação de serviços de limpeza a preço significativamente superior ao praticado em outra contratação dos mesmos serviços realizada pela própria CBTU/AL  (item 3.5 do Relatório da CGU - ap - peça 9, p. 113-116) .
73. Concluiu a CGU que o valor pago pelos serviços de limpeza, copa e conservação de instalações e trens, mediante o Contrato 007/2004/CBTU/STU/MAC, firmado em 19/2/2004, vigente de 22/3/2004 a 28/2/2007, com a empresa Terceirizadora Santa Clara Ltda. (CNPJ 04.963.564/0001-80) , foi superestimado, contendo sobrepreço de 36% em relação aos preços de mercado. A conduta gerou um prejuízo estimado em R$ 518.299,00 ao longo dos 35 meses de execução do citado contrato.
73.1. Como referência para o preço de mercado, a CGU valeu-se da média dos valores propostos pelas cinco empresas habilitadas na Tomada de Preços 018/GELIC/06, realizada para a contratação dos mesmos serviços. A conclusão de que se tratava exatamente dos mesmos serviços, baseou-se no fato do Termo de Referência constante do PPS - Pedido de Prestação de Serviço 020/GEADADM/06, que deu origem à Tomada de Preços 018/GELIC/06, ser idêntico ao Termo de Referência que constou do PPS 001/GEADM/04, que resultou no contrato em questão.
74. Análise técnica: a média das propostas das empresas habilitadas na Tomada de Preços 018/GELIC/06 foi de R$ 28.869,01, enquanto o Contrato 007/2004/CBTU/STU/MAC, firmado com bastante anterioridade, tinha o preço mensal de R$ 38.989,83, o qual foi aumentado para R$ 45.319,04, a partir de 1/5/2006, por meio de aditivo contratual. Desta feita, o sobrepreço seria um pouco diferente do calculado pela CGU, ou seja, de R$ 10.120,82 mensais (R$ 38.989,83 menos R$ 28.869,01) , aproximadamente 26% dos valores pagos mensalmente no período de 22/3/2004 (início do contrato) a 30/4/2005, e de R$ 16.450,03 mensais (R$ 45.319,04 menos R$ 28.869,01) , ou aproximadamente 36% sobre o valor pago mensalmente no período de 1/5/2005 a 28/2/2007, quando o contrato foi encerrado, totalizando R$ 497.924,92.
74.1. No exercício de 2004, foram estimados os seguintes valores de sobrepreço:
[vide tabela estimativa à peça 6, p. 29, item 74.1]
74.2. São responsáveis pela falha que resultou em prejuízo aos cofres da CBTU/AL:
 (...) 
c) José Queiróz de Oliveira, que assinou os termos aditivos de prorrogação de prazo;
7.5.3.	Transcrição do detalhamento da irregularidade à peça 6, p. 29-30, itens 75 e 76 (referente à alínea "b" do ofício de citação do recorrente) :
 (...) 
Concessão de reajuste contratual indevido à empresa Silva & Cavalcante Ltda. (item 3.10 do Relatório da CGU - ap - peça 9, p. 125-130) .
75. A CBTU/AL firmou, em 10/1/2001, o Contrato de Concessão Empresarial 001/01/CBTU/GTU-MAC, com a empresa Silva & Cavalcante Ltda., que previa como remuneração o pagamento de comissão de 28,8 % sobre o total de passagens vendidas nos guichês, de 14,8 % sobre o total de bilhetes recolhidos dentro dos trens, e de 30 % sobre o valor das multas (peça 5, p. 23-31) .
75.1. De acordo com a CGU, em 9/10/2002 a empresa Silva & Cavalcante Ltda., alegando a elevação dos seus custos operacionais em função de reajuste salarial, abertura de novas paradas, e aumento do quadro de pessoal para atender as necessidades e as exigências da fiscalização da CBTU/AL, solicitou aumento de 25% na comissão que recebia pelos serviços prestados, elevando para 36 % o percentual sobre as passagens vendidas nos guichês, e para 18,5 % o percentual sobre os bilhetes recolhidos dentro dos trens. O referido reajuste foi aprovado pela CBTU/AL em 10/10/2002 e, segundo os cálculos da CGU, configurou um sobrepreço de 15,16%, o que teria acarretado um prejuízo de R$ 242.609,00, correspondente a 15,16% de R$ 1.600.327,00, valor total faturado de outubro de 2002, quando o reajuste foi concedido, a abril de 2006, quando o contrato foi encerrado.
76. Análise técnica: de fato, em 9/10/2002 a empresa Silva & Cavalcante Ltda. solicitou, a título de "realinhamento de preços", um reajuste de 25%, alegando elevação dos custos operacionais na administração das vendas e arrecadação de bilhetes, causada por reajustes salariais, abertura de novas paradas e aumento do quadro de pessoal para atender as necessidades e exigências da fiscalização do contrato, inviabilizando a execução dos serviços nos termos originalmente pactuados. O reajuste foi concedido mediante o Primeiro Termo Aditivo ao Contrato de Concessão Empresarial 001/01/CBTU/GTU-MAC (peça 5, p. 32-35) .
76.1. Quanto ao alegado aumento do quadro de pessoal, a CGU concluiu no sentido de que não houve tal aumento, tendo em vista que o número de funcionários constante da planilha de custo anexada à solicitação de realinhamento contratual (49) , era o mesmo da proposta original vencedora do procedimento licitatório que consagrou a equação econômico-financeira do contrato.
76.2. A CGU considerou também que eram incorretos os reajustes salariais contemplados na solicitação de realinhamento de preços dos bilheteiros/cobradores, de R$ 183,00 para R$ 250,00, e dos coordenadores, de R$ 453,00 para R$ 500,00. No seu entendimento, para manter-se a equação econômico-financeira inicial do contrato, os salários de bilheteiros/cobradores e de coordenadores em 10/10/2002, data da solicitação do realinhamento de preços, deveriam ser de R$ 227,04 e R$ 591,50, respectivamente.
76.3. Como a empresa contratada não anexou, em sua solicitação, documentação comprobatória da elevação salarial, e considerando a inexistência de piso salarial para a categoria profissional dos bilheteiros, haja vista a não localização do Sindicato de Serviços Gerais citado na proposta original, a CGU utilizou como parâmetro os reajustes salariais concedidos por força de convenção coletiva de trabalho, ao Sindicato dos Empregados de Empresas de Asseio, Conservação e Limpeza Urbana no Estado de Alagoas (Sindlimp/AL) .
76.4. Considerou-se pertinente a utilização do citado parâmetro, tendo em vista que o salário base estipulado para os bilheteiros/cobradores, de R$ 183,00, equivale ao Nível I das faixas salariais convencionadas para o período de maio de 2000 a abril de 2001, do Sindlimp/AL, e que a empresa Total Serviços Específicos Ltda., sucessora de Silva & Cavalcante Ltda. na prestação dos serviços em questão, também usou a Convenção Coletiva de Trabalho do Sindlimp/AL, quando da solicitação do reequilíbrio econômico-financeiro do contrato, em 25/4/2007.
76.5. Relativamente à elevação dos custos operacionais, a CGU entendeu que o aumento dos custos operacionais não teve como causa fatos imprevisíveis, fortuitos ou de força maior, que ensejariam, segundo o art. 65, inciso II, alínea "d", da Lei 8.666/1993, o restabelecimento econômico-financeiro inicial do contrato. A causa teria sido o deficiente dimensionamento dos referidos custos pela empresa Silva & Cavalcante Ltda. Assim sendo, o fator de majoração 'k' da equação econômico-financeira não deveria ter sido majorado de 2,08 (valor inicial) para 2,2785.
76.6. Alterando-se o salário dos bilheteiros/cobradores para R$ 227,04 na proposta de realinhamento dos preços, teremos uma folha de pagamento total de R$ 11.853,00. Multiplicando-se este valor por 2,08, o fator 'k' correto constante da proposta vencedora da licitação, obteríamos o preço final de R$ 24.654,00, que seria o novo valor da garantia contratual mínima no caso da ocorrência de fatos que prejudicassem a movimentação dos trens, e não os R$ 29.060,00, solicitados pela empresa Silva & Cavalcante Ltda. e aprovados pela CBTU/AL. Esta diferença representou um sobrepreço de 15,16% sobre o valor faturado de outubro de 2002 a abril de 2006 (R$ 1.600.327,00) , resultando em um prejuízo de R$ 242.609,00 à CBTU/AL.
77. No que diz respeito ao exercício de 2004, conforme o faturamento demonstrado pela CGU (ap - peça 9, p. 130) , apurou-se o seguinte sobrepreço, pelo qual entendemos necessário promover a citação dos responsáveis:
[tabela com sobrepreços apurados à peça 6, p. 30-31 e indicação do responsável à peça 9, p. 130, do TC 015.019/2009-2].
7.6.	O recorrente alega que só praticou um aditivo contratual. No entanto, o outro ato praticado pelo recorrente foi a própria assinatura do Termo de Contrato 007/2004/CBTU/STU/MAC, em 19/2/2004 (peça 8, p. 89-97, do TC 015.019/2009-2) , o qual já continha em seu bojo a eiva dos sobrepreços praticados no exercício de 2004. Ademais, como os presentes autos se limitam aos débitos referentes àquele exercício, não há relevância sobre os demais aditivos ou contratos assinados pelo recorrente.
7.7.	Assim sendo, ao contrário do que alega o recorrente, restam plenamente atendidos todos os pressupostos de validade e de regular desenvolvimento do presente processo de TCE.
8.	Arquivamento dos autos com base na IN/TCU 76/2016
8.1.	José Queiroz de Oliveira argumenta que, pelo valor atualizado do débito, inferior a R$ 100.000,00, os presentes autos deveriam ser arquivados com base na instrução normativa em epígrafe (peça 243, p. 68) .
Análise:
8.2.	Também não assiste razão ao recorrente.
8.3.	Uma vez realizada a citação do recorrente não é mais cabível o arquivamento dos autos com base em baixa materialidade do débito posto que já se perfez todos os pressupostos de validade e de regular prosseguimento do processo. Nesses sentidos são os Acórdãos 3.984/2015-TCU-Primeira Câmara (relatoria do Ministro Bruno Dantas) , 579/2019-TCU-Segunda Câmara (relatoria do Ministro Augusto Nardes) e o recente Acórdão 9854/2019-TCU-Segunda Câmara (relatoria do Ministro-Substituto Marcos Bemquerer) , a seguir enunciado:
Após a citação do responsável, a tomada de contas especial não deve ser arquivada na hipótese de o valor apurado do débito ser inferior ao limite estabelecido para a instauração do processo.
8.4.	Noutra senda, o RI/TCU é expresso no sentido de que autos sejam arquivados após a citação de responsáveis, conforme dispõe a parte final do § 2º do art. 199:
Havendo majoração do limite a que se refere o caput, as tomadas de contas especiais de exercícios anteriores já presentes no Tribunal, cujo dano ao erário seja inferior ao novo valor fixado, poderão ser arquivadas, sem cancelamento do débito, na forma indicada no art. 213, desde que ainda não tenha sido efetivada a citação dos responsáveis.
9.	Prescrição e decadência
9.1.	Horácio Rafael de Albuquerque Aguiar defende que opera, a seu favor, os institutos da prescrição e da decadência (peça 356, p. 4-10) :
a) com base no princípio da segurança jurídica, a citação do recorrente ocorreu em prazo superior a cinco anos. O direito de abertura de tomada de prestação de contas resta prescrito/decaído;
b) com base na doutrina, a norma específica aplicável para contagem de início de prazo deve ser o disposto no art. 1º da Lei 9.873/1999 c/c o arts. 173 e 174 da Lei 5.172/1966. Na fase de citação não houve a constituição em dívida ativa e o prazo a ser observado é o quinquenal; 
c) o princípio que lastreia a prescrição é o da segurança jurídica e pela sua lógica deve-se aplicar o prazo prescricional para a cobrança das dívidas passivas da União nos termos do art. 1º do Decreto 20.910/1932; e
d) como a citação recorrente se deu com interregno de tempo de sete anos, incidiu o instituto da prescrição.
Análise:
9.2.	O tema merece considerações adicionais.
9.3.	Inicialmente, a alegação de prescrição assume particular relevância, dado o recente julgamento, pelo STF, do Recurso Extraordinário 636.886 (tema 899 da repercussão geral) . Os significativos impactos deste julgamento foram objeto de análise pela Serur nos autos do TC Processo 027.624-2018-8. Por economia processual, juntou-se a estes autos (peças 524 e 525) cópia do exame e do pronunciamento da unidade emitidos pela Serur naquele processo, em que foram fundamentadas as seguintes premissas, que serão consideradas no presente exame:
	a) pela jurisprudência até então vigente, a pretensão punitiva exercida pelo Tribunal de Contas estava sujeita à prescrição, regida pelos critérios fixados no Acórdão 1441/2016-TCU-Plenário. Já quanto ao débito, a ação de ressarcimento era considerada imprescritível, por expressa previsão do art. 37, § 5º, da Constituição Federal. No entanto, ao julgar o RE 636.886, o STF conferiu nova interpretação a esse dispositivo, fixando a tese de que "é prescritível a pretensão de ressarcimento ao erário fundada em decisão de Tribunal de Contas";
	b) embora o RE 636.886 tenha por objeto a execução de acórdão condenatório proferido pelo TCU, a interpretação conferida pelo STF ao art. 37, § 5º, da Constituição, afeta a ação de ressarcimento como um todo, abrangendo não só a execução, mas também a pretensão condenatória. E, ao contrário da decisão proferida no julgamento do tema 897 (RE 852.475) , no tema 899, relativo à atuação do Tribunal de Contas, a conclusão de que a pretensão de ressarcimento é prescritível foi estabelecida de forma categórica, sem ressalvar as condutas dolosas qualificáveis como ato de improbidade;
	c) as pretensões punitiva e de ressarcimento devem observar o mesmo regime na atividade de controle externo, dado o objetivo comum da prescrição, de fixar prazo para o Tribunal de Contas agir, buscando caracterizar o ilícito, identificar seu autor, dimensionar as consequências da conduta (em especial, a quantificação do dano) e impor as consequências legais, independentemente do fato de tais consequências terem natureza punitiva ou ressarcitória;
	d) o Código Civil e a Lei 9.873/1999 constituem as duas alternativas que, de forma mais consistente, polarizam os debates acerca do regime de prescrição a ser observado no processo de controle externo. Não obstante a relevância dos fundamentos utilizados no Acórdão 1441/2016-TCU-Plenário, favoráveis à aplicação do Código Civil, a Lei 9.873/1999 adota balizas usuais no âmbito do direito público, prevê causas de interrupção em tudo compatíveis com o processo de controle externo e já vem sendo utilizada pelo STF para limitar o exercício da pretensão punitiva pelo TCU, em decisões posteriores ao Acórdão 1441/2016-TCU-Plenário. Assim, até que sobrevenha norma específica, entende-se que a prescrição das medidas de ressarcimento a cargo do tribunal de contas deve observar o regime Lei 9.873/1999;
	e) considerando, porém, que o acórdão proferido no RE 636.886 ainda está sujeito à oposição de embargos declaratórios, não é recomendável reconhecer a prescrição desde logo, ante a possibilidade de esclarecimento da decisão em sentido diverso do ora defendido (notadamente quanto aos atos dolosos) ou mesmo a modulação de seus efeitos, para preservar as ações de controle instauradas com base no entendimento jurisprudencial até então vigente;
	f) assim, nos casos em que a prescrição não tenha ocorrido por nenhum dos dois regimes (Código Civil ou Lei 9.873/1999) , o desfecho do processo não se alterará, qualquer que seja a premissa adotada (imprescritibilidade, prescritibilidade pelo Código Civil ou pela Lei 9.873/1999) , viabilizando-se o imediato julgamento. Já nas situações em que a pretensão de ressarcimento esteja prescrita por algum dos dois regimes, ou por ambos, é recomendável que o julgamento do processo seja sobrestado, até ulterior deliberação do Tribunal. 
9.4.	As manifestações da Serur foram elaboradas quando ainda não estava disponibilizado o inteiro teor do acórdão do RE 636.886. Em nova análise após a publicação da decisão (DJe de 24/6/2020) , inclusive mediante o cotejo com os demais votos proferidos no julgamento, conclui-se pela subsistência das premissas indicadas acima, cabendo destacar dois aspectos relevantes.
9.5.	O primeiro diz respeito à ressalva aos atos dolosos de improbidade. Observa-se que tanto na manifestação do TCU, como amicus curiae (peça 35 do RE 636.886) , como na manifestação do Ministério Público Federal na condição de fiscal da ordem jurídica (peça 38) , o tema 897 foi invocado com o fim de preservar a atuação dos tribunais de contas no caso de prejuízos causados dolosamente, mediante condutas típicas de improbidade administrativa. Todavia, o pedido não foi acolhido. No ponto, não houve divergência quanto ao entendimento do relator, de que "as razões que levaram a maioria da Corte a estabelecer excepcional hipótese de imprescritibilidade, no tema 897, não estão presentes em relação as decisões do Tribunal de Contas que resultem imputação de débito ou multa".
9.6.	O segundo aspecto diz respeito à não incidência do Código Civil no regime de prescrição do ressarcimento. Nos votos em que a questão do prazo prescricional foi abordada, a referência foi sempre ao prazo quinquenal, usualmente adotado pelas normas de direito público.
9.7.	Com essas explicações adicionais, passa-se à análise da prescrição no caso em exame, considerando-se as premissas indicadas anteriormente. 
9.7.1.	Quanto à aplicabilidade do instituto da prescrição, segundo o atual entendimento deste Tribunal:
9.7.1.1.	Em relação ao débito: 
a) as diversas teses em defesa da prescrição quinquenária, baseadas em normas administrativas, têm aplicabilidade limitada às suas respectivas regulamentações; 
b) no caso da Lei 8.443/1992 (posterior à vigência da Constituição Federal) , porquanto inexistente a limitação de prazo prescricional de débitos, se entende pela prevalência da tese de sua imprescritibilidade, com base no que reza a parte final do disposto no § 5º do art. 37 da Constituição Federal; e
c) tal entendimento já se encontra pacificado no âmbito deste Tribunal com a edição da Súmula-TCU 282, verbis, "As ações de ressarcimento movidas pelo Estado contra os agentes causadores de danos ao erário são imprescritíveis", na ocasião em que foram analisadas todas as teses sobre o tema.
9.1.1.2.	Já em relação à prescrição da pretensão punitiva, este Tribunal firmou entendimento de que o prazo prescricional não é de cinco anos, como defende o recorrente, mas sim de dez anos. Esse entendimento decorre do fato de que, como a Lei Orgânica do TCU não previu prazo prescricional para aplicação de penas, o TCU se valeu do disposto no art. 205 do Código Civil ("A prescrição ocorre em dez anos, quando a lei não lhe haja fixado prazo menor") para fixar tal prazo, conforme decidido em incidente de uniformização de jurisprudência referente ao julgamento do Acórdão 1441/2016-TCU-Plenário (relatoria do Ministro Walton Alencar Rodrigues) , no qual foi decidido que:
 (...) 
9.1. deixar assente que:
9.1.1. a pretensão punitiva do Tribunal de Contas da União subordina-se ao prazo geral de prescrição indicado no art. 205 do Código Civil;
9.1.2. a prescrição a que se refere o subitem anterior é contada a partir da data de ocorrência da irregularidade sancionada, nos termos do art. 189 do Código Civil;
9.1.3. o ato que ordenar a citação, a audiência ou oitiva da parte interrompe a prescrição de que trata o subitem 9.1.1, nos termos do art. 202, inciso I, do Código Civil;
9.1.4. a prescrição interrompida recomeça a correr da data em que for ordenada a citação, a audiência ou oitiva da parte, nos termos do art. 202, parágrafo único, parte inicial, do Código Civil;
9.1.5. haverá a suspensão da prescrição toda vez que o responsável apresentar elementos adicionais de defesa, ou mesmo quando forem necessárias diligências causadas por conta de algum fato novo trazido pelos jurisdicionados, não suficientemente documentado nas manifestações processuais, sendo que a paralisação da contagem do prazo ocorrerá no período compreendido entre a juntada dos elementos adicionais de defesa ou da peça contendo o fato novo e a análise dos referidos elementos ou da resposta da diligência, nos termos do art. 160, §2º, do Regimento Interno;
9.1.6. a ocorrência desta espécie de prescrição será aferida, independentemente de alegação da parte, em cada processo no qual haja intenção de aplicação das sanções previstas na Lei 8.443/1992;
9.1.7. o entendimento consubstanciado nos subitens anteriores será aplicado, de imediato, aos processos novos (autuados a partir desta data) bem como àqueles pendentes de decisão de mérito ou de apreciação de recurso por este Tribunal.
9.7.1.3.	Como é incontroverso que o interregno de tempo entre os atos imputados ao recorrente e a sua citação perante este Tribunal foi de sete anos (inferior, portanto, ao prazo de dez anos aludido no art. 205 do Novo Código Civil) , também não seria aplicável a prescrição sobre as penas impostas ele.  	
9.7.1.4.	Já em relação à alegada aplicabilidade do instituto da decadência administrativa, melhor sorte não socorre ao recorrente. A previsão legal deste instituto consta no art. 54 da Lei 9.784/1999, dispositivo esse não aplicável aos processos de tomada de contas especial, os quais são regidos por lei própria, qual seja a Lei Orgânica do TCU, em face do que dispõe o art. 69 da Lei 9.874/1999 ("Os processos administrativos específicos continuarão a reger-se por lei própria, aplicando-se-lhes apenas subsidiariamente os preceitos desta Lei") . 
9.7.1.5.	Aliás, é este o entendimento já assentado em diversos precedentes desta corte de contas, a exemplo dos:
a) Acórdão 3361/2013-TCU-Plenário, relatoria do Ministro Raimundo Carreiro:
O prazo decadencial previsto no art. 54 da Lei 9.784/1999 é aplicável ao TCU apenas como meio de autotutela no desempenho de sua função administrativa, não se aplicando ao exercício de sua competência constitucional de controle externo; 
b)  Acórdão 2900/2014-TCU-Plenário, relatoria do Ministro-Substituto Marcos Bemquerer:
"A decadência quinquenal (art. 54 da Lei 9.784/1999) não se aplica aos processos de controle externo"; e
c) Acórdão 1088/2015-TCU-Plenário, relatoria do Ministro Augusto Nardes:
A duração e a validade do processo de controle externo não se vinculam ao prazo decadencial previsto no art. 54 da Lei 9.784/1999 (norma geral) , porquanto aplicáveis as disposições da Lei 8.443/1992 (norma especial) , que não regula matéria de decadência.
9.7.2.	Noutra senda, analisa-se o tema em discussão em face das disposições da Lei 9.873/1999, não só ao recorrente, mas em relação a todos os demais recorrentes. 
9.7.2.1.	Conforme as datas dos débitos apurados (vide subitem 1.1 deste Exame) , os inícios de prazos prescricionais referentes aos atos irregulares imputados aos recorrentes ocorreram no interregno de tempo de 31/1/2004 a 18/11/2005. 
9.7.2.2.	Ocorre que, em 4/4/2008, o Secretário da Secex/AL deste Tribunal, por meio de delegação de competência, autorizou a realização de diligência no âmbito do processo de representação originário da presente TCE (peça 9, p. 148, do TC Processo 015.019-2009-2) . Tal ato configura a primeira interrupção do prazo prescricional, nos termos do disposto no inciso II do art. 2º da Lei 9.873/1999 ("por qualquer ato inequívoco, que importe apuração do fato") .
9.7.2.3.	Posteriormente, se constata que todas as audiências e citações de todos os responsáveis ocorrem ao longo do exercício de 2012 (ofícios de notificações às peças 14, 15, 16, 17, 18, 19, 21, 23, 24, 25, 26, 27, 28, 29, 30, 31, 32, 33, 34, 35, 37, 38, 39, 40, 41, 131, 158, 164, 165, 166, 172 e 173  e comprovantes de recebimento/edital às peças 44, 45, 48, 54, 56, 57, 58, 59, 62, 63, 73, 74, 75, 76, 77, 81, 88, 89, 110, 113, 132, 134, 135, 140, 141, 150, 176 e 177) , de 6/8 a 14/12/2012. Dessa forma, nova interrupção do prazo prescricional ocorreu em face do que dispõe o art. 2º, inciso I, da Lei 9.873/1999 ("pela notificação ou citação do indiciado ou acusado, inclusive por meio de edital") , ocorridos no segundo semestre de 2012.
9.7.2.4.	A partir de então, compulsando os autos, não se verifica quaisquer outros incidentes processuais geradores de nova interrupção prescricional de prazo ou de sua eventual suspensão. Assim, se constata que, para todos os responsáveis que figuram no polo passivo da presente TCE, transcorreu, seguramente, o prazo prescricional de cinco anos até 31/12/2017, conforme as respectivas datas das notificação, seja pelas audiências, seja pelas citações realizadas. Como o acórdão recorrido foi proferido em 5/9/2018, entende-se que o mesmo, em sua íntegra, resta prescrito.
9.7.2.5.	Importa assinalar que, especificamente quanto aos responsáveis Valber Paulo da Silva, Adeilson Teixeira Bezerra, Clodomir Batista de Albuquerque, Bérgson Aurélio Farias, Horácio Rafael de Albuquerque Aguiar, Carlos Roberto Ferreira Costa e José Lúcio Marcelino de Jesus, consta a imputação da prática de crimes de fraude à licitação o que,  nos termos do § 2º do art. 1º da Lei 9.873/1999, ocasiona alteração nos prazos prescricionais. 
9.7.2.5.1.	No entanto, a Lei 8.666/1993 descreve diversos tipos de fraudes com diversas previsões de penas, a saber:
	a) art. 90, "Frustrar ou fraudar, mediante ajuste, combinação ou qualquer outro expediente, o caráter competitivo do procedimento licitatório, com o intuito de obter, para si ou para outrem, vantagem decorrente da adjudicação do objeto da licitação" [Pena - detenção, de 2 (dois) a 4 (quatro) anos, e multa];
	b) art. 93, "Impedir, perturbar ou fraudar a realização de qualquer ato de procedimento licitatório" [Pena - detenção, de 6 (seis) meses a 2 (dois) anos, e multa];
	c) art. 95, "Afastar ou procurar afastar licitante, por meio de violência, grave ameaça, fraude ou oferecimento de vantagem de qualquer tipo" [Pena - detenção, de 2 (dois) a 4 (quatro) anos, e multa, além da pena correspondente à violência];
	d) art. 96, "Fraudar, em prejuízo da Fazenda Pública, licitação instaurada para aquisição ou venda de bens ou mercadorias, ou contrato dela decorrente: I - elevando arbitrariamente os preços; II - vendendo, como verdadeira ou perfeita, mercadoria falsificada ou deteriorada; III - entregando uma mercadoria por outra; IV - alterando substância, qualidade ou quantidade da mercadoria fornecida; V - tornando, por qualquer modo, injustamente, mais onerosa a proposta ou a execução do contrato" [Pena - detenção, de 3 (três) a 6 (seis) anos, e multa].
9.7.2.5.2.	Como o acórdão recorrido não explicitou qual o crime imputável aos mencionados responsáveis, entende-se prejudicada a aplicabilidade do § 2º do art. 1º da Lei 9.873/1999 para fins de contagem de prazo prescricional, até porque, conforme análise já lançada no subitem 9.7.2.4, a conclusão é pela prescritibilidade a favor dos responsáveis e adentrar, no presente momento processual, quanto à imputação penal por eles infringida constituiria em infringências aos princípios do contraditório e da ampla defesa.  
9.7.2.6.	Por fim, acresce-se que não foi constatada a incidência da prescrição intercorrente de três anos. 
9.8.	Em face da ocorrência de prescrição, conforme as disposições da Lei 9.873/1999 e tendo em vista que, conforme consulta processual ao site oficial do STF, não foram opostos embargos de declaração no RE 636.886, entende-se que o acórdão recorrido deve ser integralmente desconstituído. Insta ressaltar que o novo CPC ampliou as hipóteses e percentuais de honorários advocatícios em ações de execução fundadas em títulos prescritos, de forma que seria incompatível com a defesa dos cofres públicos entendimento diverso ao que o Supremo Tribunal Federal entendeu em sede de repercussão geral na esfera judicial. 
10.	Julgamento das contas regulares ou regulares com ressalva
10.1.	Valber Paulo da Silva, reiterando suas alegações de defesa, requer que suas contas sejam reavaliadas ressaltando que (peça 303, 1-3) :
a)  nunca lhe foi aplicada qualquer sanção disciplinar, além de ter sido promovido por merecimento e de ter exercido diversos cargos de confiança;
b) nunca presidiu qualquer comissão de licitação e não deixou de cumprir suas obrigações como membro;
c) todos os processos licitatórios eram analisados previamente pelo corpo técnico e pela área jurídica da CBTU/AL, inclusive as certidões das empresas licitantes. Aliás, os tais comprovantes eram autenticados nos sítios da Receita Federal e Caixa Econômica Federal;
d) não assinou os contratos, não auferiu lucro e não manteve vínculo, comercial ou profissional, com as demais pessoas demandadas; e
e) não assinou nenhum cartão de autógrafos ou outorgou poderes a terceiros, além de não ter assinado nenhuma carteira, nem contratado nenhum funcionário.
10.2.	Na mesma linha de argumento, Horácio Rafael de Albuquerque Aguiar alega que (peça 356, p. 1-4) :
a) sempre pautou sua vida pública e atos por padrões rígidos de idoneidade, honestidade e respeito às leis, não se omitindo, negligenciando ou agindo com imprudência ou imperícia;
b) em texto destacado:
 (...) 
Vale dizer e chamar a atenção que o fato mais impactante para este pedido de reconsideração é que no relatório de mais de 204 páginas da Controladoria Geral da União (CGU) , constam várias pessoas relacionadas e a elas vários crimes imputados, mas em nenhum momento é sequer citado o nome do ora recorrente, Horácio Rafael de Albuquerque Aguiar. Não existe qualquer indicação de depósitos na conta do recorrente ou qualquer outo ilícito praticado, o que ocorreu centenas de vezes com as dezenas de indicados no relatório da CGU. 
Muito importante ressaltar que na ação civil pública com pedido liminar, originada de um procedimento administrativo por atos de improbidade administrativa, impetrada do Ministério Público Federal (MPF) , também não foi relacionado ou sequer chegou a ser citado o recorrente Horácio Rafael de Albuquerque Aguiar, como beneficiário ou participante do esquema dito como criminoso. Corroborando, desta forma, que o recorrente sempre teve uma conduta ilibada e honesta durante toda sua passagem pelo órgão.
É injusto imputar as penalidades constante do acórdão ora atacado ao recorrente, quando a própria CGU, no seu relatório supra citado, sequer menciona o recorrente, e nem tinha como mencionar, porque nenhum benefício recebeu desse suposto esquema criminoso, e nenhum crime cometeu; [texto taxado em maiúsculo no original]
c) não houve o auferimento de lucro, vantagem ou qualquer benefício com as licitações e contratos firmados. De se observar que Adeílson Bezerra se beneficiou, no entender deste Tribunal, de forma direta no âmbito dos supostos procedimentos licitatórios fraudulentos, ao passo que o recorrente não;
d) não é réu em nenhuma ação civil pública e não foi demitido da CBTU/AL, sem justa causa; e
e) por tais razões, não pode ser responsabilizado pelo débito.
Análise:
10.3.	Não assiste razão aos recorrentes.
10.4.	A par da pretensão de que suas contas sejam consideradas regulares, ou regulares com ressalvas, é importante mencionar, preliminarmente, que ambos foram citados por este Tribunal na qualidade de ex-membros de comissão de licitação da CBTU/AL, e que, nessa condição, a Lei de Licitações impõe a este tipo de servidor público, diversos encargos legais quando do exercício de suas atribuições administrativas, a saber:
a) recebimento, exame e julgamento quanto à regularidade da licitação (art. 6º, inciso XVI, da Lei 8.666/1993) ;
b)  faculdade de realização de diligências complementares (art. 43º, § 3º, da Lei 8.666/1993) ;
c)  julgamento objetivo das propostas que não contrarie as normas ou princípios da licitação pública (arts. 44 e 45, caput, da Lei 8.666/1993) ; e
d)  atribuição de responsabilidade solidária entre seus membros, salvo se algum dos membros divergir de forma fundamentada aos atos da comissão licitatória (art. 51º, § 3º, da Lei 8.666/1993) .
10.4.1.	Conforme se verifica as atribuições dos membros de comissão de licitação na Administração Pública objetivam dar legitimidade e regularidade aos procedimentos licitatórios. Tais encargos funcionais não deveriam se limitar ao atendimento dos aspectos meramente formais da Lei 8.666/1993, mas é de se esperar uma atuação ativa deles, também do ponto de vista material, sobre a regularidade de todos os atos e trâmites processuais nos quais esses servidores atuam naquela qualidade.
10.4.2.	Se, por ato comissivo ou omissivo, forem verificados procedimentos ou atos que atentem contra as normas e princípios que regem as licitações públicas, a culpa deve ser apurada com observância do devido processo legal, da ampla defesa e contraditório. No presente caso concreto, conforme se analisará a seguir, da reanálise do processo e em face dos argumentos apresentados pelos recorrentes, não se verificam razões para alterar o mérito de julgamento das presentes contas, o afastamento do débito ou a mitigação/exclusão das penas a eles aplicadas, porquanto os recorrentes não deram atendimento a seus deveres fixados na Lei 8.666/1993.  
10.5.  	Quanto às alegações de Valber Paulo da Silva.
10.5.1.	Em termos gerais, o recorrente apresenta os mesmos argumentos lançados em suas alegações de defesa (peça 157) , os quais foram, em parte, rejeitados pela unidade técnica de origem, asseverando, em síntese que (peça 237, p. 25-26) :
a) as irregularidades envolviam relações entre licitantes, incompatibilidade de objeto social de licitante, fracionamento de despesas, modalidade indevida de licitação, direcionamento de resultado, aceite de certidões falsas pelos licitantes, não verificação de participação de outros licitantes, dentre outras;
b) a falta de experiência não pode ser acolhida em face do que foi julgado no Acórdão 842/2007-TCU-Primeira Câmara (relatoria do Ministro Marcos Vilaça) ;
c) o vínculo de solidariedade é expressamente previsto no art. 51, § 3º, da Lei 8.666/1993 e não se pode acolher a alegação da existência de pareceres técnicos e jurídicos anteriores, sem indicação de irregularidades, uma vez que compete aos membros da comissão expressar eventuais divergências para se eximir de responsabilidade;
d) há assinaturas suas nas atas de processos licitatórios, a exemplo do que consta à " (...) peça 2, p. 66, 104 e 122 e da peça 8, p. 86, 225 e 361"; e
e) há responsabilidade sua na medida em que se adota neste Tribunal a comprovação da culpa latu sensu do responsável que age com descuido em relação a um descumprimento de dever, seja por negligência, imprudência ou imperícia, para imposição de sanções ou para restituir o Erário.
10.5.2.	O MP/TCU, divergindo da Secex/AL, se posicionou no sentido de que fossem rejeitadas integralmente as alegações de defesa do recorrente (vide item 2.3 deste Exame) de forma a que lhe fosse aplicada a pena de inabilitação para o exercício de cargo em comissão ou função de confiança no âmbito da Administração Pública Federal. Tal conclusão levou em consideração o fato de que as provas demonstram que diversos convites foram "montados" permitindo que houvesse uma única empresa favorecida, a LOG Logística Comercial e Representações Ltda., o que foi considerada irregularidade de natureza grave.
10.5.3.	Da reanálise recursal, ratificam-se os posicionamentos anteriores. Ademais, não foi acrescentada nova documentação ou novo argumento por parte do recorrente, sem embargo de que sejam acrescentadas as seguintes observações:
a)  o rol de irregularidades imputadas ao recorrente é extenso, dispostos desde a alínea "a" até a alínea "x" de seu ofício citatório (vide subitem 2.1.1 deste Exame) . Sobre tais irregularidades, reitera-se que não foi apresentada nenhuma justificativa plausível, direta ou indireta, para mitigar sua culpabilidade;
b) em que pese as inúmeras irregularidades constatadas nestes autos, não foi consignada nenhuma divergência sua com os demais membros da comissão de licitação da CBTU/AL, nem o pedido de realização de quaisquer diligências complementares;
c) há confissão por parte do recorrente quanto a sua falta de conhecimento para integrar a comissão de licitação da CBTU/AL, de sorte que, em nosso ordenamento jurídico, a ninguém é dado o direito de alegar torpeza em seu proveito e nem tem o direito de desconhecer as leis com o objetivo de se eximir de bem as cumprir;
d) em sua citação não consta imputações de assinar contratos, auferir ou manter vínculos com empresas licitantes ou presidir comissão de licitação na CBTU/AL, mas, pelo conjunto de irregularidades a ele imputados, verifica-se que o recorrente foi desidioso em suas atribuições como membro, não em um ou dois processos, mas em vários; e
e) dito por outras palavras, as eventuais condutas reprováveis de outros responsáveis, apuradas no âmbito de ações judiciais, não tem o condão de mitigar ou excluir a responsabilidade do responsável com a respectiva alteração sobre o mérito de julgamento de suas contas.
10.6.	Já em relação a Horácio Aguiar:
10.6.1.	Inicialmente, há que se mencionar que, de todos os responsáveis arrolados nestes autos, o mencionado recorrente foi o que teve a fixação do menor patamar de valor de multa em relação aos montantes atribuídos aos demais (vide item 9.6 do acórdão recorrido) . Além disso, sobreleva informar que, como ex-membro da comissão de licitação da CBTU/AL, atuando em quatro convites irregulares (vide subitem 2.1.2 deste Exame) , sua conduta foi considerada grave a tal ponto de lhe ser aplicada a pena de inabilitação para o exercício de cargo em comissão ou função de confiança no âmbito da Administração Pública Federal, sendo certo que tais aspectos contemplam as atenuantes de conduta invocadas pelo recorrente.
10.6.2.	A alegação de que seu nome não constou no relatório da CGU, que dá suporte documental às irregularidades constatadas nestes autos, não pode ser acolhida, pois este Tribunal, com base no princípio de separação de instâncias, não se vincula, pari passu, aos posicionamentos adotados por outros órgãos de controle, a exemplo do entendimento que se extrai do Acórdão 7464/2015-TCU-Primeira Câmara (relatoria do Ministro Benjamin Zymler) :
Os relatórios técnicos de vistoria do tomador de contas possuem presunção de veracidade e legitimidade, mas não vinculam o TCU, que é a instância julgadora das contas.
10.6.3.	O critério que definiu a integração do recorrente ao polo passivo desta TCE, como dito alhures, foi, no seu aspecto subjetivo, a sua participação nas irregularidades constatadas nos Convites 015/GELIC/04, 016/GELIC/04, 046/GELIC/04 e 047/GELIC/04 (ateste de recebimento de documentos ainda inexistentes, não confirmação de participação de empresas incluídas como licitantes, aceite de certidões inválidas para empresas licitantes, omissão quanto a ocorrência de indícios de fraude licitatória, dentre outras) , e, no seu aspecto objetivo, como ex-membro de comissão de licitação na CBTU/AL, exercício de 2004. 
10.6.4.	Melhor sorte não socorre ao recorrente quanto ao fato de que ele não foi arrolado nas ações penal ou de improbidade, referentes às irregularidades constatadas no âmbito da CBTU/AL, posto que os limites e contornos desta tomada de contas especial estão rigidamente definidos nos termos contidos no seu ofício de citação. Ademais, ainda pelo princípio da separação de instâncias, cada órgão detém competência para definir sua atuação institucional com base em seus respectivos normativos legais e regimentais, diante das provas e circunstâncias a ele disponíveis.
10.6.5.	Neste contexto, também é importante ressaltar que não foram levados em consideração, no âmbito do acórdão recorrido, as questões atinentes às ações penais e de improbidade para agravar ou diminuir as penas impostas ao recorrente até porque não há qualquer vinculação dessa ocorrência nesse sentido, seja na parte do relatório, seja no voto condutor daquele julgado.
10.6.6.	Por fim, quanto ao argumento de que não auferiu vantagens ou lucro, tal como outro responsável, se aplica a mesma análise lançada no subitem 10.5.3, alíneas "d" e "e", deste Exame. 
11.	Boa-fé e mitigação de responsabilidade
11.1.	José Queiroz de Oliveira requer que o débito seja afastado em face da mitigação de sua responsabilidade nesta TCE. Com efeito (peça 243, p. 48-52 e p. 68-72) :
	a) não tinha nenhuma responsabilidade quanto à confecção das planilhas de custos realizadas;
	b) praticou uma única irregularidade: confiar nas demais áreas técnicas da CBTU/AL as quais atestaram a regularidade dos processos licitatórios;
	c) não existem quaisquer outros processos que atestassem a prática de irregularidades por parte do recorrente;
	d) restam atendidas as condutas do recorrente pautadas pela boa-fé, tanto objetiva, como subjetiva do recorrente;
	e) só a conduta imbuída de má-fé é que deve ensejar a imputação de débito; e
	f) só assinou um único termo aditivo contratual. 
11.2.	Já Horácio Rafael de Albuquerque Aguiar também requer a mesma pretensão tendo em vista que (peça 356, p. 10-33) :
a)  a sua figuração no rol de responsáveis infringe os princípios da razoabilidade e da proporcionalidade;
b) conforme apontamentos doutrinários e jurisprudenciais, o princípio constitucional da individualização da pena também não foi garantido ao recorrente na medida em que inexiste uma estreita correspondência entre a conduta culposa do agente e a sanção a ser aplicada;
c)  também não foi observado o que dispõe o inciso VI do art. 2º da Lei 9.784/1999 a qual reza "adequação entre meios e fins, vedada a imposição de obrigações, restrições e sanções em medida superior àquelas estritamente necessárias ao atendimento do interesse público"; 
d) aplicáveis ao presente caso o entendimento que se extrai do Acórdão 557/2006-TCU-Plenário (relatoria do Ministro-Substituto Marcos Bemquerer) ;
e) houve atendimento ao interesse público e a diferença apurada não pode ser imputada ao recorrente pelo fato dele não deter atribuição para tanto. Ademais, não houve superfaturamento, a contratação se deu de forma efetiva e não houve manifesta ilegalidade ou má-fé quanto à conduta do recorrente;
f) os atos praticados, a par de inúmeras dificuldades de ordem operacional, estão dentro dos parâmetros balizadores dos princípios da proporcionalidade e da razoabilidade. A própria dispensa de certidões negativa, em casos excepcionais, pode ser admitida com base nos princípios ora invocados;
g) conforme diversos precedentes judiciais, a própria ausência de licitação, sem a demonstração de má-fé, pode ensejar a exclusão de responsabilidade;
h) além disso, (...) se não se comprovou o dolo do Recorrente; se não se provou a vantagem patrimonial indevida; e se restou caracterizada a satisfação do interesse público pretendido com aqueles serviços, aquisições, etc., mesmo que resultantes de equívocos administrativos, o que se cogita apenas em sede discursiva, não há que se rechaçar os procedimentos administrativos levados a cabo, uma vez que, de um lado, não houve a concretização dos elementos do suporte fático a fazer ou autorizar a incidência de qualquer regra caracterizadora de improbidade e, por outro lado, por restar minudentemente comprovada a satisfação do interesse público em geral.
Cumpre, pois, asseverar que as imputações de responsabilidade ao Defendente, trazidas a efeito pelo Relatório ora impugnado, carecem de melhor sustentação legal/jurídica, uma vez que, à luz dos entendimentos pretorianos, nenhuma improbidade pode ser atribuída aos seus atos, até porque ausente de dolo. [grifos suprimidos do texto original]
i)  aplicável ao presente caso concreto o que se extrai do Acórdão 1909/2003-TCU-Plenário (relatoria do Ministro Walton Alencar Rodrigues - referente à consulta do TC Processo 002.176/20003) cuja resposta foi:
 (...) 
9.1. a reposição ao erário somente pode ser dispensada quando verificadas cumulativamente as seguintes condições:
9.1.1 presença de boa-fé do servidor;
9.1.2 ausência, por parte do servidor, de influência ou interferência para a concessão da vantagem impugnada;
9.1.3 existência de dúvida plausível sobre a interpretação, validade ou incidência da norma infringida, no momento da edição do ato que autorizou o pagamento da vantagem impugnada; e 
9.1.4 interpretação razoável, embora errônea, da lei pela Administração;
9.2. a reposição ao erário é obrigatória, nos termos preconizados no Enunciado 235 da Súmula deste Tribunal e na forma dos arts. 46 e 47 da Lei 8.112/90, quando não estiverem atendidas todas as condições estipuladas no subitem 9.1 ou, ainda, quando os pagamentos forem decorrentes de erro operacional da Administração;
j) tanto a CGU como o MPF entenderam que não houve, por parte do recorrente, a obtenção de obteve qualquer vantagem ou a prática de qualquer ilícito; e
k) agiu com responsabilidade, zelo e denodo todas as suas obrigações e funções perante a CBTU/AL.
Análise:
11.3.	Não assiste razão aos recorrentes.
11.4.	Em relação a José Queiroz de Oliveira, há que se consignar que:
11.4.1.	De fato, as confecções das planilhas de custos não foram por ele realizadas. No entanto, na qualidade de então gerente de administração e finanças da CBTU/AL detinha hierarquia superior sobre as áreas técnicas e, nessa posição, era exigível conduta diversa dele no sentido de sanear atos que configurassem dano ao Erário. 
11.4.2.	Quanto ao argumento de que o recorrente detinha plena confiança nas áreas técnicas sobre a regularidade dos processos licitatórios, entende-se aplicável o entendimento sobre a necessidade do exercício de supervisão de atos praticados por subalternos, conforme o que foi decidido no Acórdão 2781/2016-TCU-Plenário (relatoria do Ministro Benjamin Zymler) :
A decisão adotada com base em pareceres técnicos não afasta, por si só, a responsabilidade da autoridade hierarquicamente superior por atos considerados irregulares, uma vez que o parecer técnico não vincula o gestor, que tem a obrigação de examinar a sua correção, em razão do dever legal de supervisão que lhe cabe. 
11.4.3.	À míngua da existência de dispositivo legal que dê amparo à pretensão do recorrente, a inexistência de outras irregularidades atribuídas a ele, em sua gestão na CBTU/AL, não tem o condão de afastar a sua responsabilidade a par das irregularidades a ele atribuídas nestes autos.  Gestores públicos podem ser responsabilizados durante qualquer período, ainda que eles nunca tenham recebido, anteriormente, quaisquer penas administrativas ou judiciais, em decorrência de seus atos de gestão administrativa. 
11.4.4.	Quanto ao argumento de que agiu com boa-fé, há que se esclarecer que:
11.4.4.1.	A responsabilidade dos responsáveis em face da atuação deste Tribunal é de natureza subjetiva, mediante a presença da culpa stricto sensu, sendo desnecessária a caracterização de conduta dolosa ou de má-fé do gestor para que este seja responsabilizado. 
11.4.4.2.	Além disso, foi caracterizada: 
a) a quantificação do dano; 
b) existência da prática do seu ato, apto a caracterizar sua culpa (omissiva ou comissiva, por imprudência, imperícia ou negligência) ; e 
c) a demonstração do nexo de causalidade entre a sua conduta culposa (stricto sensu) e a irregularidade que acabou por ocasionar o dano ao erário nos procedimentos licitatórios nos quais o recorrente teve participação.
11.4.4.3.	Estão presentes nos autos todos esses requisitos (vide os termos do ofício em que se deu sua citação no subitem 2.1.3 deste Exame) , não se podendo olvidar que a boa-fé, como excludente de responsabilidade, requerida pelo recorrente, não pode ser presumida ou acatada a partir de mera alegação, devendo ser demonstrada e comprovada a partir dos elementos que integram os autos, dentro de um contexto material que possibilite o reconhecimento dessa condição em seu favor.
11.4.4.4.	Ainda quanto a essa questão, há que se assinalar que não houve, por parte do recorrente, qualquer ressalva sua nos dois atos que originaram os débitos a ele atribuídos que justificasse, de forma temporânea, quanto aos sobrepreços constatados no Contrato 007/2004/CBTU/STU/MAC e o reajuste indevido no Contrato de Concessão Empresarial 001/01/CBTU/GTU-MAC. 
11.4.5.	Por fim, ao contrário do que menciona o recorrente, suas alegações de defesa foram parcialmente acolhidas, afastando um dos três atos a ele imputado, qual seja, a lançada na alínea "c" de seu ofício de citação.
11.5.	Já em relação aos argumentos de Horário Aguiar. 
11.5.1.	Não há infringência aos princípios da razoabilidade e da proporcionalidade na figuração do recorrente no polo passivo destes autos uma vez que a Lei 8.666/1993 é expressa no sentido de que os membros da comissão de licitação respondem solidariamente pelos atos dela, conforme em seu art. 51, § 3º ("Os membros das Comissões de licitação responderão solidariamente por todos os atos praticados pela Comissão, salvo se posição individual divergente estiver devidamente fundamentada e registrada em ata lavrada na reunião em que tiver sido tomada a decisão") . Este dispositivo legal não é de natureza penal de forma que não é exigível a comprovação de conduta dolosa por parte dos membros da comissão de licitação da CBTU/AL. 
11.5.2.	Ao contrário do que alega o recorrente, a individualização da pena e a correspondente correlação entre a sua conduta e a sanção imposta a ele constam devidamente lançadas nos autos, a saber:
	a) termos, detalhamento de irregularidades e referências documentais da instrução inicial promovida pela Secex/AL para a citação do recorrente (peça 6, p. 5-10 e p. 16) ;
	b) ofício de citação (peça 18) ;
	c) análise das alegações de defesa (peças 211, p. 48-50, e 212) ; e
	d) relatório e voto do acórdão recorrido (peças 236, p. 3, item 13, e 237) .
11.5.3.	O juízo de adequação na aplicação das penas também foi igualmente observado no âmbito do acórdão recorrido conforme se deflui do cotejamento entre as consideranda transcritas no voto condutor do acórdão recorrido (peça 236, p. 3, itens 12 e 13) , verbis:
 (...) 
12. O conjunto de evidências constantes dos autos concretizam condutas extremamente reprováveis por parte do então superintendente da CBTU/AL e de membros das comissões de licitação encarregados dos certames auditados, especificamente os afetos aos seguintes atos impugnados de que trata o relatório precedente: 2, 3, 11, 13 a 24 e 26 a 33. Nesses certames, restou claramente comprovada a intenção, em alguns casos com a ajuda de empresas interessadas (atos 3, 20 a 24 e 26) , em direcionar contratações por meio de procedimentos licitatórios simulados, inclusive com superfaturamento de mais de R$ 900 mil em valores históricos (atos 4, 5, 8 a 12, 15, 16, 23 a 27, 33 e 34) . Destaco que o Tribunal, em relação aos exercícios de 2002, 2005 e 2007, constatou condutas idênticas dos mesmos responsáveis mencionados nestes autos (Acórdãos 1.094/2014, 1.570/2015 e 2.659/2014, todos do Plenário) . Nesse sentido, julgo pertinente a proposta de considerar graves as irregularidades cometidas e inabilitar os ex-gestores da CBTU/AL e declarar inidôneas as empresas correspondentes, na forma especificada no acórdão que proponho.
13. Em relação aos demais certames e contratos fiscalizados (atos impugnados 1, 4 a 10, 12, 25, 34 e 35) , apesar de não restarem evidenciadas condutas graves, as irregularidades apuradas (fracionamento de despesas, certidões inválidas e dano ao erário, especialmente) justificam as sanções prescritas nos artigos 57 e 58, incisos II e III, conforme o caso. Registro que, na deliberação proposta, consolidei em um único montante os valores correspondentes a cada um dos mencionados dispositivos.
11.5.4.	Não se verifica, no âmbito do acórdão recorrido, infringência ao que se extrai do Acórdão 557/2006-TCU-Plenário na medida em que, conforme a análise dos subitens precedentes foram valoradas as circunstâncias fáticas e jurídicas e a exata dosimetria da sanção.
11.5.5.	O interesse público não pode ser considerado atendido se apurado dano ao Erário, sem embargo de mencionar que a imputação de débito ao recorrente tem amparo na Lei Orgânica do TCU, à luz do disposto na alínea "a" do § 2º do art. 16 da Lei 8.443/1992. Ademais, na processualística deste Tribunal, não há necessidade de se comprovar manifesta ilegalidade ou má-fé dos responsáveis pela gestão de recursos públicos dada as competências constitucionais e legais atribuídas ao TCU. 
11.5.6.	O recorrente não trouxe aos autos nenhuma prova de que a CBTU/AL estava passando por sérios problemas operacionais e de que sua conduta se pautou com observância aos princípios da razoabilidade e da proporcionalidade. As supostas dispensas de certidões reconhecidas em âmbito judicial são, em tese, de natureza excepcional e, por ausência de provas aptas ao seu reconhecimento, inaplicáveis ao presente caso concreto.
11.5.7.	Quanto aos diversos precedentes judiciais invocados pelo recorrente a seu favor, no sentido de que a aplicação de penas depende da comprovação da má-fé ou de conduta dolosa, há que se assinalar que dizem respeito a entendimentos adotados em sede de ações de improbidade, que não tem aplicabilidade perante os processos do TCU. Reitera-se, nesse ponto, a mesma análise lançada no item 11.4.4 deste Exame e seus subitens.
11.5.8.	Conforme requer o recorrente, não se aplica ao presente caso concreto o entendimento do Acórdão 1909/2003-TCU-Plenário que diz respeito a processo de consulta formulada pelo então Ministro dos Transporte sobre " (...) a necessidade ou não de ressarcimento de parcelas ao Tesouro Nacional, por servidores aposentados, que receberam valores a maior, caracterizados de boa-fé, eis que fruto da interpretação equivocada da legislação, por parte da Administração". As situações fáticas são diversas. O paradigma tratou de benefícios previdenciários recebidos de boa fé a partir de interpretação equivocada da administração, enquanto o caso concreto examinou fraude a licitação e pagamentos irregulares, dentre outros atos que resultaram em prejuízo ao erário.
11.5.9.	Quanto à ausência de recebimento, por parte do recorrente, de qualquer vantagem, a prática de qualquer ilícito e de que o mesmo agiu com responsabilidade, zelo e denodo, reiteram-se as mesmas análises lançadas nos itens 10.6.3 e 10.6.6 deste Exame.  
11.6.	Por fim, entende-se que competia aos recorrentes trazerem aos autos novos documentos aptos a desconstituir os fundamentos das parcelas de débitos a eles imputadas. Ao deixar de apresentar fatos impeditivos, modificativos ou extintivos em relação aos fundamentos do acórdão recorrido, não se tem motivo suficiente para desconstituir ou mitigar quaisquer valores sobre o débito ou mitigar a aplicação de penas, sendo aplicável no presente caso concreto a última parte do entendimento que se extrai do Acórdão 1522/2016-TCU-Plenário (relatoria do Ministro Benjamin Zymler) :
A distribuição do ônus probatório nos processos de fiscalização do TCU segue a disciplina do art. 373 da Lei 13.105/2015 (CPC) , aplicada às peculiaridades da atividade de controle externo, competindo: a) à unidade técnica do Tribunal demonstrar os fatos apurados nas fiscalizações, mediante a juntada das evidências que os suportam; b) aos órgãos fiscalizados e aos terceiros interessados provar os fatos impeditivos, modificativos ou extintivos do direito do Estado de obter ressarcimento e/ou punir a prática de ato ilegal, ilegítimo e antieconômico que lhes fora atribuída pelo corpo instrutivo do Tribunal.
CONCLUSÃO
12.	Das análises anteriores, conclui-se que:
a) a juntada de documentos de outro processo, na esfera judicial, não acarreta a nulidade destes autos se não houve a cabal demonstração de que aquela prova está, de fato, nulificada pela teoria dos frutos da árvore envenenada e se daquela documentação se originaram todos os outros. No presente caso, a atuação da Controladoria Geral da União se deu em face de fatos noticiados pela justiça do trabalho;
b) inexiste cerceamento à defesa dos responsáveis se não decorreu prazo superior a dez anos entre os atos tidos por irregulares e a citação deles. Ademais, se faz necessária a demonstração de que o transcurso superior àquele prazo trouxe efetivo prejuízo à defesa do responsável;
c)  restam plenamente atendidos todos os pressupostos de validade e de regular desenvolvimento do presente processo de TCE uma vez que todas as parcelas de débitos foram devidamente caracterizadas, atribuindo-as a cada um dos responsáveis de acordo com os respectivos vínculos de solidariedade, de suas condutas e de infringências aos dispositivos legais no âmbito dos diversos processos licitatórios na CBTU/AL, durante o exercício de 2004;
d) realizada a citação válida do responsável, não há que se falar em posterior arquivamento dos autos em face do valor de alçada do débito;
e) no âmbito deste Tribunal não vigoram mais o entendimento da Súmula-TCU 282 (imprescritibilidade de débito perante o Erário) e da incidência da prescrição punitiva no prazo de dez anos. Em face do julgamento do RE 636.886, que reconheceu a necessária aplicabilidade dos prazos previstos na Lei 9.873/1999, o prazo prescricional para julgamento de contas, imputação de débito e aplicação de sanções é de cinco anos;
f) não se verifica a possibilidade de alterar o julgamento de mérito das presentes contas, a desconstituição, parcial ou total, do débito imputado aos recorrentes ou a mitigação das penas a ele aplicadas; e
g) indicados os atos eivados de irregularidade, praticados com culpa stricto sensu, quantificado o débito e demonstrado o vínculo de nexo causalidade, não se pode presumir a boa-fé para afastar o débito ou mitigar a responsabilidade de gestores de recursos públicos. Não aplica à processualística do TCU os entendimentos judiciais aplicados nas ações de improbidade administrativa.
12.1.	Com base nessas conclusões, entende-se que o acórdão recorrido deve ser integralmente desconstituído e os presentes autos arquivados. Caso assim não se entenda, no mérito, propõe-se negar provimento aos recursos interpostos. 
PROPOSTA DE ENCAMINHAMENTO
13.	Ante o exposto, propõe-se, com base nos arts. 32, inciso I, e 33 da Lei 8.443/1992:
	a) conhecer os recursos interpostos e, no mérito, dar-lhes provimento para:
a.1) tornar sem efeito o acórdão recorrido ante a incidência do prazo prescricional de cinco anos;
a.2) determinar o arquivamento destes autos de processo; 
	b) dar ciência aos recorrentes, aos demais interessados e ao Procurador-chefe da Procuradoria da República no Estado de Alagoas quanto ao acórdão que vier a ser proferido.
2.	O diretor substituto da Secretaria de Recursos discordou da proposta do auditor, nos seguintes termos (peça 529) :
Com as vênias de estilo, manifesto discordância à proposta do Sr. Auditor Federal no sentido de dar provimento ao recurso de revisão, para tornar sem efeito o acórdão recorrido em face de prescrição da pretensão punitiva e de ressarcimento ao Erário.
2.	Em síntese, o auditor afasta os argumentos recursais dos responsáveis, com exceção da alegação de prescrição. Conclui que não houve cerceamento de defesa ou vícios processuais, a TCE atendeu aos pressupostos de validade e regular desenvolvimento e os elementos dos autos não permitem afastar a condenação em seu mérito.
3.	No entanto, entende caracterizada prescrição da pretensão punitiva do Tribunal e de ressarcimento ao Erário, com base no artigo 1º da Lei 9.873/1999, pelo transcurso de prazo superior a cinco anos entre a citação dos responsáveis (em 2012) e o julgamento do processo (em 2018) .
4.	No entanto, vislumbro que, caso aplicável o dispositivo legal em referência, necessário se faz observar os termos do seu §2º, que dispôs que "Quando o fato objeto da ação punitiva da Administração também constituir crime, a prescrição reger-se-á pelo prazo previsto na lei penal".
5.	No caso concreto, as irregularidades imputadas aos ex-gestores se amoldam ao crime previsto no artigo 90 da Lei 8.666/1993, verbis:
Art. 90.  Frustrar ou fraudar, mediante ajuste, combinação ou qualquer outro expediente, o caráter competitivo do procedimento licitatório, com o intuito de obter, para si ou para outrem, vantagem decorrente da adjudicação do objeto da licitação:
Pena - detenção, de 2 (dois) a 4 (quatro) anos, e multa.
6.	Os fatos irregulares foram discriminados no item 2 da instrução precedente. Envolveram contratação de empresas por meio de licitações fraudadas, com participação de empresas fantasmas, apresentação de documentos falsos e utilização de modalidade licitatória incorreta para burlar o caráter competitivo do certame, dentre outras irregularidades.
7.	Nestas situações, a contagem do prazo prescricional segue a previsão da lei penal. E com base no artigo 109, inciso IV, do Código Penal, a prescrição para estas práticas é de oito anos.
8.	O Sr. Auditor Federal argumenta que o Tribunal não explicitou na decisão recorrida qual crime seria imputável aos responsáveis, e entendeu prejudicada a aplicação do §2º do artigo 1º da Lei 9.873/1999.
9.	Pedindo escusas por divergir, é de se ponderar que não cabe ao TCU, que apura as irregularidades sob o aspecto administrativo, adentrar sobre a esfera criminal, própria do Poder Judiciário, e aferir de forma prévia se as condutas irregulares examinadas se amoldam também a prática de crimes.
10.	Nesse momento, no entanto, em que se discute prescrição com base na Lei 9.873/1999, que prevê utilização de prazo de natureza penal, observa-se razão prática para aferir modalidade criminosa em que possa ter incorrido os ex-gestores, ainda que em tese.
11.	Com estas considerações, pedindo vênias por divergir da proposta contida na peça precedente, vislumbro que não se operou prescrição com base no artigo 1º da Lei 9.873/1999, em face do que dispõe o §2º do mesmo dispositivo legal. A decisão recorrida merecer ser mantidas em seus exatos fundamentos, cabendo negar provimento ao recurso, com afastamento dos demais argumentos recursais nos termos da instrução precedente. 
3.	O Secretário-substituto da unidade revisora, por sua vez, discordou das duas propostas anteriores, nos seguintes termos (peça 530) :
Trata-se de recursos de reconsideração interpostos por José Queiroz de Oliveira, Valber Paulo da Silva e Horácio Rafael de Albuquerque Aguiar contra o Acórdão 2090/2018-TCU-Plenário, Rel. Min. José Múcio Monteiro (peça 236) .
2.	Em suma, o processo trata de contratação de terceiros por meio de licitações fraudadas, com participação de empresas fantasmas, apresentação de documentos falsos e utilização de modalidade licitatória incorreta para burlar o caráter competitivo do certame, dentre outras irregularidades.
3.	Acompanho o exame do Auditor na instrução precedente que afasta as teses recursais ventiladas pelos recorrentes, à exceção do entendimento aplicado à prescrição punitiva e ressarcitória sob a égide do prazo geral quinquenal previsto no art. 1º da Lei 9.873/1999. Segundo o exame, restaria ultrapassado o prazo superior a cinco anos entre a citação dos responsáveis (2012) e o julgamento do processo em 2018. 
4.	Sobre o ponto, em parecer divergente, o Diretor desconsidera o prazo prescricional geral de cinco anos e pugna por aplicável ao caso o § 2º do art. 1º da Lei 9.873/1999, pois as irregularidades imputadas aos recorrentes se amoldam ao crime previsto no art. 90 da Lei 8.666/1993: "frustrar ou fraudar, mediante ajuste, combinação ou qualquer outro expediente, o caráter competitivo do procedimento licitatório, com o intuito de obter, para si ou para outrem, vantagem decorrente da adjudicação do objeto da licitação". Nessa linha, incide o prazo prescricional específico de oito anos previsto no inciso IV do art. 109 do Código Penal, e, portanto, não haveria prescrição entre a data da citação (2012) e o julgamento dos autos (2018) .
5.	Discordo do exame do Auditor, eis que para efeito da prescrição sob a égide da Lei 9.873/1999, não basta considerar o transcurso do tempo entre a data da citação e do acórdão condenatório, mas as causas interruptivas e suspensivas ao longo da cadeia de atuação da Administração Pública e da instrução processual, nos termos do art. 2º da norma. 
6.	Em que pese acompanhar o raciocínio do Diretor, penso que para se extrair conclusões a respeito da incidência do efeito prescricional faz-se necessário o exame individualizado das circunstâncias fáticas e processuais que envolvem cada um dos recorrentes, eis que se trata de dispositivos condenatórios e responsáveis solidários distintos. 
7.	Demais a mais, como a prescrição se refere a matéria de ordem pública, reconhecível de ofício independentemente de provocação das partes, o exame deve ser estendido a todos os responsáveis arrolados na TCE. 
8.	Cabe destacar, por oportuno, que, em se tratando de devedores solidários, a interrupção da prescrição alcança a todos indistintamente. Incide, nesse caso, regra própria da teoria geral das obrigações, segundo a qual "a interrupção efetuada contra o devedor solidário envolve os demais" (art. 204, § 1º, do Código Civil) .
9.	Para fins didáticos, distribuo o exame prescricional para todos os responsáveis de acordo com a ordem dos dispositivos condenatórios do Acórdão 2090/2018-TCU-Plenário, conforme tabela a seguir.
	Análise da prescrição sob o regime da Lei 9.873/1999

	Item condenatório
	Responsáveis solidários e/ou apenados com aplicação de sanções
	Causas interruptivas e/ou suspensivas

	9.5.1
	Débito: 
- Adeílson Teixeira Bezerra;
- Clodomir Batista de Albuquerque; e 
- MCC Manutenção, Comércio e Construção Ltda.
	- citações procedidas em 7/8/2012 (peças 73 e 75) e 6/9/2012 (peça 136) :
- instrução de mérito elaborada pela Secex/AL, em 31/10/2016 (peças 211 e 212) ;
- pronunciamento do MP/TCU, em 5/4/2017 (peça 217) ;
- despacho do Relator para exame do impacto da declaração de nulidade das interceptações telefônicas pelo STF, nos presentes autos, em 24/11/2017 (peça 226) ;
- exame complementar da Secex/AL, em 23/1/2018 (peças 230 e 231) ;
- novo pronunciamento do MP/TCU, em 31/1/2018 (peça 232) ;
- acórdão condenatório suscetível a recursos prolatado em 10/9/2018 (peça 235) .

	9.5.2
	Débito:
- Adeílson Teixeira Bezerra;
- Bergson Aurélio Farias; e 
- MCC Manutenção, Comércio e Construção Ltda.
	- citações procedidas em 6/8/2012 (peça 54) , 7/8/2012 (peça 75) e 6/9/2012 (peça 136) .
- instrução de mérito elaborada pela Secex/AL, em 31/10/2016 (peças 211 e 212) ;

	9.5.3
	Débito:
- Adeílson Teixeira Bezerra;
- LOG Logística, Comercial e Representações Ltda.
	- citações procedidas em 7/8/2012 (peça 75) e 6/9/2012 (peça 136, p. 2) ;
- instrução de mérito elaborada pela Secex/AL, em 31/10/2016 (peças 211 e 212) ;

	9.5.4 
	Débito:
- Adeílson Teixeira Bezerra;
- LOG Logística, Comercial e Representações Ltda., e
- José Lúcio Marcelino de Jesus.
	- citações procedidas em 7/8/2012 (peça 75) , 16/8/2012 (peça 110) ;
- instrução de mérito procedida pela Secex/AL, em 31/10/2016 (peças 211 e 212) ;

	9.5.5
	Débito:
- Adeílson Teixeira Bezerra;
- MCC Manutenção, Comércio e Construção Ltda.
	- citações procedidas em 7/8/2012 (peça 75) e 6/9/2012 (peça 136) ;
- instrução de mérito elaborada pela Secex/AL, em 31/10/2016 (peças 211 e 212) ;

	9.5.6
	Débito:
- Adeílson Teixeira Bezerra;
- Clodomir Batista de Albuquerque;
- José Lúcio Marcelino de Jesus;
- Valber Paulo da Silva;
- espólio de José Zilto Barbosa Júnior; e 
- LOG Logística, Comercial e Representações Ltda
	- citações procedidas em 7/8/2012 (peças 73, 75, 76) , 9/8/2012 (peça 77) , 16/8/2012 (peça 110) ;
- instrução de mérito elaborada pela Secex/AL, em 31/10/2016 (peças 211 e 212) ;

	9.5.7
	Débito:
- Adeílson Teixeira Bezerra;
- José Lúcio Marcelino de Jesus;
- José Queiroz de Oliveira; e 
- Terceirizadora Santa Clara Ltda.
	- citações procedidas em 6/8/2012 (peça 58) , 7/8/2012 (peça 75) , 16/8/2012 (peça 110) e 6/9/2012 (peça 136, p. 4) ;
- instrução de mérito elaborada pela Secex/AL, em 31/10/2016 (peças 211 e 212) ;

	9.5.8
	Débito:
- Adeílson Teixeira Bezerra;
- José Queiroz de Oliveira; e
- Silva & Cavalcante Ltda.
	- citações procedidas em 7/8/2012 (peças 66, 75) e  6/8/2012 (peça 58) ; 
- instrução de mérito elaborada pela Secex/AL, em 31/10/2016 (peças 211 e 212) ;

	9.5.9
	Débito:
- Adeílson Teixeira Bezerra; e
- Salinas Construções e Projetos Ltda.
	- citações procedidas em 7/8/2012 (peça 75) e 6/9/2012 (peça 136, p. 3) ;
- instrução de mérito elaborada pela Secex/AL, em 31/10/2016 (peças 211 e 212) ;

	9.6
	Multa:
- Adeílson Teixeira Bezerra;
- Clodomir Batista de Albuquerque;
- Horácio Rafael de Albuquerque Aguiar;
- José Queiroz de Oliveira;
- José Lúcio Marcelino de Jesus;
- Valber Paulo da Silva;
- Bergson Aurélio Farias;
- MCC Manutenção, Comércio e Construção Ltda;
- LOG Logística, Comercial e Representações Ltda;
- Terceirizadora Santa Clara Ltda.;
- Salinas Construções e Projetos Ltda.;
- Silva & Cavalcante Ltda.
	- conforme informações anteriores, tem-se que o único responsável apenado com multa, que não se encontra arrolado nos itens condenatórios para ressarcimento ao erário é Horácio Rafael de Albuquerque Aguiar, citado em 9/8/2012 (peça 88) .
- instrução de mérito procedida pela Secex/AL, em 31/10/2016 (peças 211 e 212) ;

	9.8 e 9.9
	Inabilitação para exercício de cargo em comissão ou função de confiança:
- Adeílson Teixeira Bezerra;
- Clodomir Batista de Albuquerque;
- Horácio Rafael de Albuquerque Aguiar;
- José Lúcio Marcelino de Jesus;
- Valber Paulo da Silva;
	- conforme visto anteriormente, os responsáveis foram citados no exercício de 2012;
- instrução de mérito procedida pela Secex/AL, em 31/10/2016 (peças 211 e 212) ;

	9.9
	Declaração de inidoneidade:
- MCC Manutenção, Comércio e Construção Ltda.,
- Prática Engenharia e Construções Ltda.; e 
- LOG Logística, Comercial e Representações Ltda.
	- conforme informações anteriores, a única empresa não arrolada anteriormente nos itens condenatórios para ressarcimento ao erário é a Prática Engenharia e Construções Ltda., citada em 6/8/2012 (peça 45) ;
- instrução de mérito procedida pela Secex/AL, em 31/10/2016 (peças 211 e 212) ;

10.	Da tabela acima, observo que as citações de todos os responsáveis foram procedidas até o final do exercício de 2012. Contudo, entre a data do chamamento aos autos e a primeira causa interruptiva do prazo prescricional em 31/10/2016 (elaboração da instrução de mérito pela Secex/AL) se passaram mais de três anos, o que configura a incidência da prescrição intercorrente no presente caso, conforme disposição constante do § 1º do art. 1º da Lei 9.873/1999. 
11.	De toda sorte, embora tenha concluído pela prescrição intercorrente em relação aos recorrentes e demais responsáveis, neste momento, não cabe tecer proposta de mérito sobre a matéria, uma vez que o Tribunal ainda não se pronunciou de maneira terminante sobre a aplicação da Lei 9.873/1999 à pretensão ressarcitória e punitiva aos processos de controle externo, eis que pendente o julgamento definitivo do RE 636.886/AL pelo Supremo Tribunal Federal. 
12.	Ante o exposto, proponho:
a) sobrestar os presentes autos até o julgamento definitivo do Recurso Extraordinário 636.886/AL no âmbito do Supremo Tribunal Federal, em que se discute o alcance e abrangência da tese firmada no Tema 899 de repercussão geral, relativa à incidência da prescrição da pretensão ressarcitória e da pretensão punitiva nos processos de contas neste TCU; ou, alternativamente 
b) conhecer dos recursos interpostos por José Queiroz de Oliveira, Valber Paulo da Silva e Horácio Rafael de Albuquerque Aguiar contra o Acórdão 2090/2018-TCU-Plenário e, no mérito, negar-lhes provimento.
4.	Por fim, o representante do Ministério Público Junto ao TCU, Subprocurador-Geral Lucas Furtado, apresentou o seguinte parecer (peça 531) :
Trata-se de recursos de reconsideração interpostos por José Queiroz de Oliveira, Valber Paulo da Silva e Horácio Rafael de Albuquerque Aguiar em face do Acórdão 2090/2018-TCU-Plenário, por força do qual tiveram suas contas julgadas irregulares, com condenação em débito e imputação de multa (peças 235-236) .
Os recursos foram analisados por meio da instrução à peça 528, tendo o auditor instrutor afastado os argumentos recursais oferecidos pelos recorrentes, à exceção da alegação de prescrição. Em seu entendimento, restaria caracterizada a prescrição da pretensão punitiva do Tribunal e de ressarcimento ao erário, com fundamento no art. 1º da Lei 9.873/1999, tendo em vista que, entre a citação dos responsáveis e a prolação do acórdão recorrido, decorreram mais de cinco anos. Em razão disso, propôs conhecer dos recursos para, no mérito, dar-lhes provimento, tornando sem efeito o acórdão recorrido, com posterior arquivamento dos autos.
O senhor Diretor manifestou discordância (peça 529) . Entendeu que, caso aplicável o dispositivo legal em referência, seria necessário observar os termos do seu § 2º, que dispõe que: "quando o fato objeto da ação punitiva da Administração também constituir crime, a prescrição reger-se-á pelo prazo previsto na lei penal".
Considerando que as irregularidades imputadas aos recorrentes se amoldariam ao crime previsto no art. 90 da Lei. 8.666/1993, a contagem do prazo prescricional seguiria, em seu julgamento, o art. 109, inciso IV, do Código Penal, que estabelece a ocorrência de prescrição para estas práticas no prazo de oito anos. Portanto, não tendo se operado a prescrição, caberia negar provimento aos recursos, mantendo-se a decisão recorrida em seus exatos termos.
O Sr. Secretário, por sua vez, entendeu que não bastaria considerar o transcurso entre a data da citação e do acórdão condenatório, mas todas as causas interruptivas e suspensivas ao longo da cadeia de atuação da Administração Pública e da instrução processual, nos termos do art. 2º da Lei 9.873/1999, as quais foram relacionadas em tabela constante do item 9 de seu Despacho (peça 530) .
A par disso, observou que as citações de todos os responsáveis foram procedidas até o final do exercício de 2012 e que a primeira causa interruptiva do prazo prescricional ocorreu em 31/10/2016 (elaboração da instrução de mérito pela Secex/AL) , quando já decorridos mais de três anos, o que configuraria a incidência da prescrição intercorrente prevista no § 1º do art. 1º da Lei 9.873/1999. 
Embora tenha concluído pela prescrição intercorrente, considerou não ser possível tecer proposta de mérito sobre a matéria neste momento, eis que pendente o julgamento definitivo do RE 636.886/AL pelo STF.
Assim, sugeriu:
a) sobrestar estes autos até o julgamento definitivo do RE 636.886/AL no âmbito do STF; ou, alternativamente,
b) conhecer dos recursos para, no mérito, negar-lhes provimento. 
**
Em consonância com as manifestações acima reproduzidas, entendo que os argumentos recursais oferecidos pelos recorrentes, que dizem respeito à essência das irregularidades indicadas nestes autos, não foram capazes de afastá-las. 
No entanto, quanto à questão da prescrição, julgo necessário tecer considerações acerca da controvérsia relativa à possível ocorrência de prescrição reparatória, advinda após julgamento do Supremo Tribunal Federal no âmbito do Recurso Extraordinário 636.886, em que se decidiu repercussão geral no Tema 899, que adotou a seguinte redação: "É prescritível a pretensão de ressarcimento ao erário fundada em decisão de Tribunal de Contas". 
A esse respeito, anoto que referida decisão da Corte Suprema ainda não transitou em julgado, estando sob embargos de declaração opostos pela Advocacia Geral da União, justamente para melhor compreensão de seu exato alcance.
Assim, considerando que a matéria decidida pelo STF ainda se encontra pendente de definitividade, considerando que a questão da imprescritibilidade do ressarcimento do dano ao erário tem sede constitucional (art. 37, § 5º) e considerando, ainda, o disposto na Súmula TCU 282, entendo que não comporta falar-se em prescrição quanto ao ressarcimento do débito apurado nos autos. Esse tem sido o entendimento do próprio TCU, após o que restou deliberado pelo STF no Tema 899, conforme Acórdão 2620/2020-TCU-Plenário, Acórdão 5236/2020-TCU-Primeira Câmara, 6.171/2020-TCU-2ª Câmara, 6.084/2020-TCU-1ª Câmara, 5.681/2020-TCU-2ª Câmara, 6.846/2020-TCU-2ª Câmara, 6.676/2020-TCU-2ª Câmara, 6.707/2020-TCU-2ª Câmara, 6.473/2020-TCU-1ª Câmara, 6.466/2020-TCU-1ª Câmara, 6.465/2020-TCU-1ª Câmara, entre outros.
Todavia, quanto à prescrição da pretensão punitiva, avalio que o tema comporta nova discussão com relação ao prazo. 
Atualmente vigora no âmbito do TCU o prazo de dez anos da lei civil, conforme decidido no Acórdão 1441/2016-TCU-Plenário. 
Ocorre que o STF, no âmbito do Mandado de Segurança 35.512/DF e da correspondente Reclamação nº 39.497/DF (decidida monocraticamente em 30/6/2020 e, colegiadamente, em sede de agravo, em 9/10/2020) , processos que versaram especificamente acerca de decisões proferidas pelo TCU no âmbito da tomada de contas especial nº TC-Processo 030.229/2015-4, reconheceu a ocorrência da prescrição, em cinco anos, nos termos da Lei 9.873/1999. No mesmo sentido o MS 32.201/DF em que o STF, após examinar os fundamentos do Acórdão 1441/2016-TCU-Plenário, manifestou-se nos termos da seguinte ementa:
"Direito administrativo. Mandado de segurança. Multas aplicadas pelo TCU. Prescrição da pretensão punitiva. Exame de legalidade.
1. A prescrição da pretensão punitiva do TCU é regulada integralmente pela Lei nº 9.873/1999, seja em razão da interpretação correta e da aplicação direta desta lei, seja por analogia. (...) ."
Recordo que, antes da uniformização da jurisprudência definida no citado Acórdão 1441/2016-TCU-Plenário, sempre defendi o prazo de cinco anos para fins da aferição da ocorrência da prescrição punitiva no âmbito do TCU. Tendo em vista as recentes decisões do STF acerca do tema, acima citadas, sinto-me confortável em voltar a advogar que a pretensão punitiva da Corte de Contas prescreve em cinco anos, observado o regime definido na Lei 9.873/1999.
Sob essa nova percepção, entendo que, no caso concreto em análise, a prescrição já ocorreu, como bem apontado pelo Sr. Secretário. Com efeito, todas as citações foram concretizadas entre agosto e setembro/2012, mas a instrução de mérito só veio a ocorrer em 31/10/2016, ou seja, após transcorridos mais de quatro anos, fazendo-se operar, assim, a chamada prescrição intercorrente, prevista no § 1º, art. 1º, da Lei 9.873/1999.
Portanto, em meu julgamento, os recursos interpostos devam ser conhecidos, para, no mérito, serem parcialmente providos, com vistas a afastar a multa aplicada aos recorrentes, estendendo-se o efeito desta decisão a todos os responsáveis relacionados no item 9.6 do acórdão recorrido.
É o relatório.

Jefferson Barros Figueiredo; e Carlos Roberto Lima Marques da Silva (OAB/AL 5.820).

Subprocurador-Geral Lucas Rocha Furtado.

TCE. IRREGULARIDADES E FRAUDES EM LICITAÇÃO. DÉBITO. MULTA. INABILITAÇÃO. RECURSO DE RECONSIDERAÇÃO. AUSÊNCIA DE CERCEAMENTO À DEFESA. IMPRESCRIBILIDADE DO DÉBITO. AUSÊNCIA DE NOVOS DOCUMENTOS. NEGATIVA DE PROVIMENTO.

TOMADA DE CONTAS ESPECIAL (TCE)

Secretaria de Recursos (Serur).

Trato, nesta fase processual, de recursos de reconsideração interpostos por José Queiroz de Oliveira, Valber Paulo da Silva e Horácio Rafael de Albuquerque Aguiar, em face do Acórdão 2090/2018-TCU-Plenário, corrigido por erro material pelo Acórdão 2429/2018-TCU-Plenário e mantido pelo Acórdão 1665/2019-TCU-Plenário em sede de embargos de declaração. A decisão inicial julgou irregulares as contas dos três recorrentes, condenou-os em débito e aplicou-lhes a multa prevista no art. 57 da Lei 8.443/1992, além da penalidade de inabilitação para o exercício de cargo em comissão ou função de confiança no âmbito da administração pública federal para dois deles.
As condenações são decorrentes de irregularidades constatadas em processos licitatórios conduzidos pela Companhia Brasileira de Trens Urbanos em Alagoas (CBTU/AL) , no exercício de 2004, apontadas inicialmente pela Controladoria-Geral da União (TC Processo 015.019/2009-2) . Em síntese, foram identificadas as seguintes irregularidades:
a) fracionamento de despesas com o intuito de utilizar a modalidade convite em detrimento de tomada de preços;
b) montagem de licitações;
c) contratação, por dispensa de licitação, de empresa irregular perante a seguridade social;
d) autorização irregular para sub-rogação de contrato administrativo; e
e) dano ao erário decorrente de superfaturamentos, de não comprovação da prestação de serviços e de reajuste indevido de contrato.
A montagem de licitações foi comprovada, entre outras evidências, diante: i) da não confirmação da participação de licitantes que haviam sido supostamente convidadas e, em alguns casos, até mesmo declaradas vencedoras; ii) da comprovação por um dos membros da comissão de licitação (Damião Fernandes da Silva) de que sua assinatura foi falsificada nos documentos licitatórios; iii) das divergências identificadas entre as assinaturas dos representantes das empresas convidadas constantes dos respectivos contratos sociais e aquelas encontradas nas supostas propostas oferecidas; iv) da identificação de licitantes com relacionamentos cruzados (MCC e LOG) , dividindo o mesmo número de telefone e com a mesma pessoa como testemunha no contrato social de uma e como contador de outra; v) da contratação de empresa que tinha como responsável a cônjuge de membro da comissão de licitação (Bérgson Aurélio Farias) ; vi) da constatação de participação de membro da comissão de licitação (Bérgson Aurélio Farias) em empresa convidada (JLS Tecnologia, Comércio e Representações Ltda.) , a qual inclusive tinha o mesmo CNPJ de outra convidada para os certames (Rodofer Indústria, Comércio e Serviços Ltda.) ; e vii) da suposta desistência de empresas que ganharam as licitações para que fossem chamadas, então, as que atuavam em conluio com ex-gestores da CBTU/AL.
Á época, os Srs. Valber Paulo da Silva e Horácio Rafael de Albuquerque Aguiar eram membros das comissões de licitação que conduziram tais certames e o Sr. José Queiroz de Oliveira ocupava o cargo de gerente de administração e finanças. Todos os três tiveram suas contas julgadas irregulares e receberam multas no âmbito do Acórdão 2090/2018-TCU-Plenário, sendo que os Srs. Valber Paulo da Silva e José Queiroz de Oliveira ainda foram condenados em débito. O primeiro em razão de irregularidades no contrato firmado com a empresa LOG Logística, Comercial e Representações Ltda. e o segundo, em razão dos contratos firmados com a empresa terceirizadora Santa Clara Ltda. e com a empresa Silva & Cavalcante Ltda.
Além disso, os dois ex-membros das comissões de licitação foram inabilitados para o exercício de cargo em comissão ou função de confiança no âmbito da administração pública federal. O Sr. Horácio Rafael por cinco anos, tendo ele participado de quatro processos licitatórios, e o Sr. Valber Paulo, por sete anos, tendo ele participado de 24 processos licitatórios.
Nesta fase processual, os recorrentes argumentam, em síntese, que:
a)  deve haver a nulidade processual, em face da juntada de provas emprestadas de outro processo em trâmite na esfera judicial;
b) houve o cerceamento à defesa de um dos recorrentes; 
c) não ocorreu a prática de qualquer ato de improbidade, de modo que não estariam presentes os pressupostos de validade e regular desenvolvimento do processo;
d) os presentes autos devem ser arquivados, em face do disposto na IN/TCU 76/2016;
e) incidem nos autos os institutos da prescrição ou da decadência;
f) a partir da reanálise dos documentos contidos nos autos, as contas dos recorrentes podem ser julgadas regulares ou regulares com ressalvas; e
g) com base no princípio da boa-fé e da mitigação da responsabilidade, o débito pode ser afastado em relação a dois dos recorrentes. 
O auditor da Secretaria de Recursos (Serur) , após analisar a matéria, afastou os argumentos oferecidos pelos recorrentes, à exceção da alegação de prescrição. Para ele, restaria caracterizada a prescrição da pretensão punitiva do Tribunal e de ressarcimento ao erário, com fundamento no art. 1º da Lei 9.873/1999, tendo em vista que, entre a citação dos responsáveis e a prolação do acórdão recorrido, decorreram mais de cinco anos. Em razão disso, o auditor propôs conhecer dos recursos para, no mérito, dar-lhes provimento, tornando sem efeito o acórdão recorrido, com posterior arquivamento dos autos.
O diretor substituto discordou da proposta do auditor, por entender que, caso aplicável o dispositivo legal em referência, seria necessário observar os termos do seu § 2º, de acordo com qual: "quando o fato objeto da ação punitiva da Administração também constituir crime, a prescrição reger-se-á pelo prazo previsto na lei penal". Assim, considerando que as irregularidades imputadas as recorrentes se amoldariam ao crime previsto no art. 90 da Lei. 8.666/1993, defendeu que a contagem do prazo prescricional seguiria o art. 109, inciso IV, do Código Penal, que estabelece a ocorrência de prescrição para estas práticas no prazo de oito anos. Dessa forma, não tendo se operado a prescrição por essa análise, o diretor propôs negar provimento aos recursos, mantendo-se a decisão recorrida em seus exatos termos.
O secretário da Serur, por sua vez, argumentou que não bastaria considerar o transcurso entre a data da citação e do acórdão condenatório, mas todas as causas interruptivas e suspensivas ao longo da cadeia de atuação da Administração Pública e da instrução processual, nos termos do art. 2º da Lei 9.873/1999. Seguindo esse entendimento, observou que as citações de todos os responsáveis foram procedidas até o final do exercício de 2012 e que a primeira causa interruptiva do prazo prescricional ocorreu em 31/10/2016 (elaboração da instrução de mérito pela então Secex/AL) , quando já decorridos mais de três anos, o que configuraria a incidência da prescrição intercorrente prevista no art. 1º, § 1º, da Lei 9.873/1999. 
Ainda assim, embora tenha concluído pela prescrição intercorrente, o dirigente da unidade considerou não ser possível tecer proposta de mérito sobre a matéria neste momento, eis que pendente o julgamento definitivo do RE 636.886/AL pelo STF. Ao fim, o Secretário propôs:
a) sobrestar estes autos até o julgamento definitivo do RE 636.886/AL no âmbito do STF; ou alternativamente;
b) conhecer dos recursos para, no mérito, negar-lhes provimento. 
Por fim, o Ministério Público junto ao TCU (MPTCU) ponderou que a referida decisão da Corte Suprema ainda não transitou em julgado, estando sob embargos de declaração opostos pela Advocacia Geral da União, justamente para melhor compreensão de seu exato alcance. Por tal razão, defendeu que não comporta falar-se em prescrição quanto ao ressarcimento do débito apurado nos presentes autos.
Por outro lado, o representante da Procuradoria de Contas defendeu que deveria ser revista a prescrição da pretensão punitiva, diante do julgamento pela Suprema Corte Federal do Mandado de Segurança 35.512/DF e da correspondente Reclamação 39.497/DF (decidida monocraticamente em 30/6/2020 e, colegiadamente, em sede de agravo, em 9/10/2020) , processos que versaram especificamente acerca de decisões proferidas pelo TCU no âmbito da tomada de contas especial TC Processo 030.229/2015-4.
De acordo com o Subprocurador-Geral do TCU, o STF teria reconhecido naqueles autos a ocorrência da prescrição, em cinco anos, nos termos da Lei 9.873/1999, de modo que, no caso concreto em análise, teria se operado a prescrição. Diante dessa nova percepção, o representante do MPTCU propõe conhecer os recursos de reconsideração, para, no mérito, conceder-lhes provimento parcial, com vistas a afastar a multa aplicada aos recorrentes, estendendo-se o efeito desta decisão a todos os responsáveis relacionados no item 9.6 do acórdão recorrido.
II
De pronto reitero o exame preliminar de admissibilidade, quando conheci dos recursos de reconsideração, nos termos dos arts. 32, inciso I, e 33 da Lei 8.443/1992, c/c o art. 285 do Regimento Interno do TCU, suspendendo-se os efeitos dos itens 9.4, 9.5, 9.5.6, 9.5.7, 9.5.8, 9.6, 9.7, 9.8 e 9.10 do Acórdão 2090/2018-TCU-Plenário (peça 449) . Quanto ao mérito, acompanho a proposta alternativa do dirigente da Secretaria de Recursos, sem prejuízo das considerações que farei.
De início, informo que, em consonância com as quatro manifestações anteriores (auditor, diretor e secretário da Serur e representante do MPTCU) , entendo que os argumentos recursais oferecidos pelos recorrentes, que dizem respeito à essência das irregularidades indicadas nestes autos, não foram capazes de afastá-las. Nesse sentido, adoto as análises do auditor da Serur como minhas razões de decidir quanto a tais alegações.
O Sr. José Queiroz de Oliveira requer a nulidade processual, em face da juntada indevida de provas emprestadas de processo judicial, as quais teriam subsidiado a sua condenação nesta Corte de Contas. Afirma que tais provas foram posteriormente invalidadas pelo STF nos autos do Inquérito 3.732/DF. Contudo, a citada ação penal originária (Processo 0010191-16.2009) , que tramita na 15ª Vara Criminal da Capital, da Justiça do Estado de Alagoas, é apenas mencionada no item de "informações adicionais" da instrução em que se propôs a citação do recorrente. Suas provas não subsidiaram a decisão desta Corte.
Além disso, o recorrente não esclareceu quais seriam as tais provas emprestadas e não consta dos autos a juntada de nenhuma transcrição de áudio ou outra prova obtida no âmbito da mencionada ação penal. As irregularidades imputadas ao gestor neste Tribunal são decorrentes das constatações do Relatório de Auditoria da CGU na CBTU/STU-Maceió, datado de 31/12/2007, de n. 00202.000053/2007-39 (peça 9, p. 4146 do TC Processo 015.019/2009-2) . Logo, não assiste razão ao recorrente.
Também não deve prosperar o argumento do Sr. José Queiroz de Oliveira de que sua defesa foi cerceada, pois a unidade técnica teria analisado suas alegações de forma perfunctória e pelo fato de que não foi realizado seu depoimento pessoal. A matéria já foi inclusive discutida em sede de embargos de declaração, os quais não tiveram provimento.
Primeiro, este Tribunal não realiza depoimentos pessoais. Segundo, suas alegações de defesa foram sumarizadas e analisadas em três blocos distintos lançados na instrução à peça 211: p. 172-173 (item 274 e subitens) , p. 188 (item 282) e p. 194 (item 289 e subitens) , tendo sido acolhidas as alegações de defesa desta última parte.
No tocante a alegação do Sr. José Queiroz de Oliveira de que não ocorreu a prática de qualquer ato de improbidade nos termos da Lei 8.429/2992, informo que, no âmbito deste Tribunal, o julgamento de contas de gestores públicos e de eventuais imputações de débito e aplicações de penas não dependem da caracterização dos atos como atos de improbidade administrativa. Sua condenação nesta Corte de Contas decorreu da gravidade da sua conduta na condução de contratos celebrados pela CBTU, dos quais destaco o Contrato 007/2004/CBTU/STU/MAC, firmado para os serviços de limpeza, copa e conservação de instalações e trens.
Consoante detalhado nas etapas processuais anteriores, o citado ajuste foi licitado por meio da modalidade convite e celebrado pelo valor inicial de R$ 77.979,65, para um período de apenas dois meses (R$ 38.989,83 por mês) . Posteriormente, foram assinados dezoito termos aditivos, todos pelo Sr. José Queiroz de Oliveira, prorrogando o prazo do contrato por 35 meses, além do ajuste do valor mensal para R$ 45.319,04. Ao fim, o contrato alcançou o valor total R$ 1.439.722,00, valor este que deveria ter sido licitado na modalidade concorrência pública.
Além disso, o valor pago pelos serviços de limpeza, copa e conservação de instalações e trens foi superestimado, contendo sobrepreço de 26% nos valores pagos mensalmente no período de 22/3/2004 a 30/4/2005 e de 36% sobre o valor pago mensalmente no período de 1/5/2005 a 28/2/2007, quando o contrato foi encerrado, totalizando R$ 497.924,92.
Face a gravidade das condutas do Sr. José Queiroz de Oliveira, sua responsabilização adequa-se à Lei de Introdução às Normas do Direito Brasileiro (Lindb) , cujo art. 28 define que o agente público responderá pessoalmente por suas decisões ou opiniões técnicas em caso de dolo ou erro grosseiro. Logo, não devem ser aceitos seus argumentos de que não ocorreu a prática de qualquer ato de improbidade e de que, por consequência, não estariam plenamente atendidos os pressupostos de validade e de regular desenvolvimento da presente TCE.
Já os Srs. Valber Paulo da Silva e Horácio Rafael de Albuquerque Aguiar requerem que suas contas sejam reavaliadas, diante dos bons históricos de conduta de cada um dentro da CBTU. Eles afirmam que não houve o auferimento de lucro, vantagem ou qualquer benefício com as licitações e contratos firmados.
Tais alegações, contudo, são insuficientes para alterar a decisão anterior. Ambos foram citados e condenados por este Tribunal na qualidade de ex-membros de comissão de licitação da CBTU/AL, quando faltaram com seu dever de dar legitimidade e regularidade aos procedimentos licitatórios. 
Conforme já detalhei, foram várias as falhas identificadas nos processos licitatórios conduzidos pela comissão de licitação da CBTU à época. As irregularidades envolviam modalidade indevida de licitação, fracionamento de despesas, incompatibilidade de objeto social de licitante, direcionamento de resultado, relações entre licitantes, aceite de certidões falsas pelos licitantes, não verificação de participação de outros licitantes, dentre outras.
Assim, na reanálise do processo, não verifico razões para alterar o mérito de julgamento das presentes contas, o afastamento do débito ou a mitigação/exclusão das penas a eles aplicadas, porquanto os recorrentes não atenderam a seus deveres fixados na Lei 8.666/1993 enquanto membros da comissão de licitação.

III
Adentro agora no tema que foi motivo de divergência entre os pareceres precedentes, qual seja, o instituto da prescrição. Como visto, há propostas divergentes quanto à uma possível prescrição da pretensão de ressarcimento do débito e quanto à prescrição da pretensão punitiva.
Em síntese, para o auditor estaria caracterizada a prescrição da pretensão punitiva do Tribunal e de ressarcimento ao erário, com fundamento no art. 1º da Lei 9.873/1999, tendo em vista que, entre a citação dos responsáveis e a prolação do acórdão recorrido, decorreram mais de cinco anos. Para o diretor, a prescrição não ocorreu, pois a contagem do prazo seguiria o art. 1º, § 2º, da Lei 9.873/1999, c/c art. 109, inciso IV, do Código Penal, que estabelece a ocorrência de prescrição no prazo de oito anos para as práticas que podem ser enquadradas como crime.
O secretário da Serur, por sua vez, argumentou que que deveriam ser consideradas todas as causas interruptivas e suspensivas ao longo da cadeia de atuação da Administração Pública e da instrução processual, nos termos do art. 2º da Lei 9.873/1999. Seguindo esse entendimento, observou que as citações de todos os responsáveis foram procedidas até o final do exercício de 2012 e que a primeira causa interruptiva do prazo prescricional ocorreu em 31/10/2016 (elaboração da instrução de mérito pela então Secex/AL) , quando já decorridos mais de três anos, o que configuraria a incidência da prescrição intercorrente prevista no art. 1º, § 1º, da Lei 9.873/1999. 
Contudo, embora tenha concluído pela prescrição intercorrente, o dirigente da unidade considerou não ser possível tecer proposta de mérito sobre a matéria neste momento, uma vez que resta pendente o julgamento definitivo do RE 636.886/AL pelo STF, e propôs sobrestar estes autos. Alternativamente, sugeriu conhecer dos recursos para, no mérito, negar-lhes provimento.
O Ministério Público junto ao TCU (MPTCU) ponderou que a referida decisão da Corte Suprema ainda não transitou em julgado e por tal razão defendeu que não comporta falar-se em prescrição quanto ao ressarcimento do débito apurado nos presentes autos.
Por outro lado, o Subprocurador-Geral do TCU defendeu que deveria ser revista a prescrição da pretensão punitiva, diante do julgamento pela Suprema Corte Federal do Mandado de Segurança 35.512/DF e da correspondente Reclamação 39.497/DF. Sugeriu a adoção da ocorrência da prescrição em cinco anos, nos termos da Lei 9.873/1999, de modo que, no caso concreto em análise, teria se operado a prescrição da pretensão punitiva, motivo pelo sugere afastar as multas.
Inicialmente, como bem destacaram o Secretário da Serur e o representante do MPTCU, reforço que a decisão do STF no Tema 899, cuja repercussão geral foi reconhecida no âmbito do RE 636.886, ainda não transitou em julgado naquela Corte, estando pendente de apreciação de embargos de declaração opostos pela Advocacia-Geral da União (AGU) , justamente para melhor compreensão de seu exato alcance. Assim, com relação à prescrição da pretensão de ressarcimento, deixo de acolher as teses apresentadas pelo auditor e pelo diretor substituto da Serur e adoto o posicionamento sugerido pelo Secretário da unidade e pelo Subprocurador-Geral.
De todo modo, não se pode ignorar os recentes posicionamentos do STF acerca da prescrição que se opera nos processos do TCU, a exemplo do que restou decidido nos Mandados de Segurança 32.201 e 36.067 e no próprio MS 35.512, citado pelo MPTCU. Em tais decisões, a Suprema Corte entendeu que, diante da lacuna existente na Lei Orgânica do TCU, Lei 8.443/1992, acerca do instituto da prescrição, deve-se aplicar a Lei 9.873/1999, cujo prazo estipulado é de cinco anos e não de dez anos, inclusive com a incidência das hipóteses de interrupção de tal prazo tratadas em seu art. 2º.
Cabe o registro de que apesar de a Lei 9.873/1999 referir-se à prescrição da atuação punitiva da administração pública, o STF vem utilizando a referida norma para, também, colmatar a lacuna existente na LOTCU quanto ao prazo para ocorrência da prescrição da pretensão ressarcitória, posicionamento que tem ganhado visibilidade a partir da nova interpretação que vem sendo dada ao art. 37, § 5º, da CF/1988, objeto dos Temas 899 e 897.
Nesse sentido, chama a atenção a decisão adotada pelo STF na Reclamação 39.497/DF, publicada em 2/7/2020. A referida Reclamação foi interposta contra ato do TCU que teria desrespeitado o decidido no âmbito do MS 35.512, acima mencionado, segundo o qual foi reconhecida, em relação às infrações imputadas ao paciente no âmbito do TC Processo Processo 030.229/2015-4, a ocorrência da prescrição da pretensão punitiva por parte do TCU, sem prejuízo de que a União, caso assim entendesse, perseguisse os valores referentes ao ressarcimento dos danos na esfera judicial.
No âmbito do TCU, entendeu-se que o alcance da decisão proferida no MS 35.512 cingir-se-ia ao reconhecimento exclusivo da ocorrência da prescrição da pretensão punitiva, razão pela qual foi prolatado o Acórdão 2892/2019-TCU-Plenário, que condenou em débito o responsável e ensejou a interposição da Reclamação ora mencionada junto à Corte Suprema.
Ocorre que o STF, tendo por base o novo entendimento que vem sendo emprestado ao art. 37, § 5º, da CF/1988, julgou procedente a Reclamação 39.497/DF para decretar a nulidade dos efeitos do Acórdão 2892/2019-TCU-Plenário e reconhecer a ocorrência da prescrição, em cinco anos, nas esferas punitiva e de ressarcimento, nos termos da Lei 9.873/1999.
Embora tal quadro denote incertezas acerca do instituto da prescrição da pretensão ressarcitória e punitiva, cujo deslinde na Suprema Corte poderá assumir novos contornos, levando em consideração que o RE 636.866 ainda não transitou em julgado, conforme já mencionado, opto por continuar a seguir a jurisprudência dominante nesta Corte de Contas, sedimentada na Súmula TCU 282, segundo a qual é imprescritível a pretensão de ressarcimento por parte da União, e no Acórdão 1441/2016-TCU-Plenário, de acordo com o qual a pretensão punitiva do TCU subordina-se ao prazo geral de prescrição indicado no art. 205 do Código Civil.
Registro que recentes decisões deste Tribunal, adotadas após o que restou deliberado pelo STF no Tema 899, também abraçaram a tese da imprescritibilidade da pretensão ressarcitória no âmbito do controle externo, a exemplo dos Acórdão 5236/2020-TCU-Primeira Câmara, 6.171/2020-TCU-2ª Câmara, 6.084/2020-TCU-1ª Câmara, 5.681/2020-TCU-2ª Câmara, 6.846/2020-TCU-2ª Câmara, 6.676/2020-TCU-2ª Câmara, 6.707/2020-TCU-2ª Câmara, 6.473/2020-TCU-1ª Câmara, 6.466/2020-TCU-1ª Câmara, 6.465/2020-TCU-1ª Câmara, entre outros.
Concluo, então, que as alegações recursais não foram suficientes para afastar as irregularidades apontadas nos autos, motivo pelo qual posiciono-me por negar provimento aos recursos, mantendo-se a decisão combatida.
	Diante do exposto, VOTO para que seja adotada a minuta de deliberação que ora trago ao exame deste Colegiado.
TCU, Sala das Sessões Ministro Luciano Brandão Alves de Souza, em 17 de março de 2021.
Ministro VITAL DO RÊGO 
Relator